ACORDAO-COMPLETO-2488364

ACÓRDÃO 1138/2022 ATA 5/2022 - PRIMEIRA CÂMARA

VISTOS, relatados e discutidos estes autos de tomada de contas especial instaurada pelo Ministério do Turismo (MTur) contra a Fundação de Cultura, Assistência Social e Saúde da Paraíba (CNPJ 07.630.669/0001-06) , na qualidade de Convenente, e o Sr. Márcio de Lima Rodrigues (CPF XXX.682.674-XX) , na condição de ex-presidente (gestão: 29/9/2005 a 21/4/2010) , em razão do não encaminhamento de documentação exigida para a prestação de contas do Convênio 1105/2009 (Siafi 705684; peça 4) , celebrado com aquela Fundação em 1º/10/2009, tendo por objeto a realização do "Festival de Primavera de Lagoa Seca", prevista para o período de 3/10/2009 a 4/10/2009 (peça 1, p. 1) .
ACORDAM os Ministros do Tribunal de Contas da União, reunidos em sessão da Primeira Câmara, ante as razões expostas pelo relator, em:
9.1. considerar revéis a Fundação de Cultura, Assistência Social e Saúde da Paraíba (CNPJ 07.630.669/0001-06) , entidade convenente, o Sr. Carlos Paulo de Sousa (CPF XXX.498.208-XX) , então Coordenador Geral de Análise de Projetos do MTur, e o Sr. Geraldo Bentes (CPF XXX.172.402-XX) , então Chefe de Gabinete da Secretaria Nacional de Políticas de Turismo do MTur, para todos os efeitos, dando-se prosseguimento ao processo, com fulcro no art. 12, § 3º, da Lei 8.443/1992;
9.2. rejeitar as alegações de defesa apresentadas pelo Sr. Márcio de Lima Rodrigues (CPF XXX.682.674-XX) , ex-presidente da FCASS PB (gestão: 29/9/2005 a 21/4/2010) ;
9.3.  acatar parcialmente as razões de justificativa apresentadas pelo Sr. Claudinei Pimentel Mota (CPF XXX.677.461-XX) , então Secretário-Executivo Substituto do MTur e signatário do termo de convênio, e considerá-las extensíveis, ante o princípio da isonomia, aos revéis do Ministério do Turismo, Sr. Carlos Paulo de Sousa (CPF XXX.498.208-XX) , então Coordenador Geral de Análise de Projetos, e o Sr. Geraldo Bentes (CPF XXX.172.402-XX) , então Chefe de Gabinete da Secretaria Nacional de Políticas de Turismo, a despeito da revelia caracterizada;
9.4. julgar regulares com ressalva as contas do Sr. Claudinei Pimentel Mota (CPF XXX.677.461-XX) , do Sr. Carlos Paulo de Sousa (CPF XXX.498.208-XX) e do Sr. Geraldo Bentes (CPF XXX.172.402-XX) , com fundamento nos arts. 1º, inciso I; 16, inciso I; 17 e 23, inciso I, da Lei 8.443/1992, c/c os arts. 1º, inciso I, 207 e 214, inciso I, do Regimento Interno deste Tribunal, dando-lhes quitação plena;
9.5. julgar irregulares, nos termos dos arts. 1º, inciso I; 16, inciso III, alíneas "b" e "c", § 2º, da Lei 8.443/1992, c/c os arts. 19 e 23, inciso III, da mesma Lei, e ainda com arts. 1º, inciso I, 209, inciso III, 210 e 214, incisos II e III, do Regimento Interno/TCU, as contas da Fundação de Cultura Assistência Social e Saúde da Paraíba (CNPJ 07.630.669/0001-06) e do Sr. Márcio de Lima Rodrigues (CPF XXX.682.674-XX) , condenando-os solidariamente ao pagamento da importância a seguir especificada, atualizada monetariamente e acrescida dos juros de mora, calculada a partir da data abaixo discriminada até a data da efetiva quitação do débito, fixando-lhes o prazo de 15 (quinze) dias, para que comprovem, perante o Tribunal, o recolhimento da referida quantia aos cofres do Tesouro Nacional, nos termos do art. 23, inciso III, alínea "a", da citada lei;
	Valor original do débito (R$) 
	Data da ocorrência

	200.000,00
	5/11/2009

Valor atualizado do débito (com juros) em 11/2/2020: R$ 478.687,81 (peça 86) 
9.6. aplicar à Fundação de Cultura, Assistência Social e Saúde da Paraíba (CNPJ 07.630.669/0001-06) e ao Sr. Márcio de Lima Rodrigues (CPF XXX.682.674-XX) , individualmente, a multa prevista no art. 57 da Lei 8.443/1992 c/c o art. 267 do Regimento Interno do TCU, no valor de R$ 240.000,00 (duzentos e quarenta mil reais) , fixando-lhes o prazo de 15 (quinze) dias, a contar da notificação, para que comprovem, perante o Tribunal (art. 214, III, alínea "a", do Regimento Interno do TCU) , o recolhimento da dívida aos cofres do Tesouro Nacional, atualizada monetariamente desde a data desde acórdão até a do efetivo recolhimento, se pagas após o vencimento, na forma da legislação em vigor;
9.7. autorizar, desde logo, a cobrança judicial das dívidas, caso não atendidas as notificações, na forma do disposto no art. 28, inciso II, da Lei 8.443/1992;
9.8. autorizar o pagamento parcelado das dívidas, desde logo, se requerido, com fundamento no art. 26, inciso I, da Lei 8.443, de 1992, c/c o art. 217, §§ 1º e 2º do Regimento Interno, em até 36 (trinta e seis) parcelas, incidindo sobre cada uma delas, corrigida monetariamente, os correspondentes acréscimos legais, fixando-lhes o prazo de 15 (quinze) dias, a contar do recebimento da notificação, para comprovarem, perante o Tribunal, o recolhimento da primeira parcela, e de 30 (trinta) dias, a contar da parcela anterior, para comprovarem os recolhimentos das demais parcelas, devendo incidir sobre cada valor mensal, atualizado monetariamente, os juros de mora devidos, no caso do débito, na forma prevista na legislação em vigor, alertando os responsáveis de que a falta de comprovação do recolhimento de qualquer das parcelas importará o vencimento antecipado do saldo devedor, nos termos do § 2º do art. 217 do Regimento Interno deste Tribunal;
9.9. enviar cópia deste Acórdão:
9.9.1. ao Ministério do Turismo e aos responsáveis, com especial atenção ao endereço de destino informado pela advogada à peça 74, p. 11, item 3, in fine, para ciência;
9.9.2. à Procuradoria da República no Estado da Paraíba, para as providências que entender cabíveis.

TOMADA DE CONTAS ESPECIAL. TCE instaurada pelo(a) MINISTÉRIO DO TURISMO (VINCULADOR) em razão de não comprovação da regular aplicação dos recursos repassados pela União, Convênio 01105/2009, firmado com o/a MINISTERIO DO TURISMO, Siafi/Siconv 705684, que teve como objeto Festival de Primavera de Lagoa Seca (nº da TCE no sistema: 340/2017). Avaliação das alegações de defesa do convenente e seu responsável legal, bem como das razões de justificativa apresentadas por responsáveis do MTur.

Primeira Câmara

Ministério do Turismo.

3. Interessados/Responsáveis:
3.1. Responsáveis: Carlos Paulo de Sousa (XXX.498.208-XX); Claudinei Pimentel Mota (XXX.677.461-XX); Fundacao de Cultura Assistencia Social e Saude da Paraiba (07.630.669/0001-06); Geraldo Bentes (XXX.172.402-XX); Márcio de Lima Rodrigues (XXX.682.674-XX).

13.1. Ministros presentes: Walton Alencar Rodrigues (Presidente), Benjamin Zymler (Relator) e Jorge Oliveira.
13.2. Ministro-Substituto convocado: Augusto Sherman Cavalcanti.

PRU-5

MÁRCIO DE LIMA RODRIGUES

BENJAMIN ZYMLER

Trata-se de tomada de contas especial instaurada pelo Ministério do Turismo (MTur) contra a Fundação de Cultura, Assistência Social e Saúde da Paraíba (CNPJ 07.630.669/0001-06) , na qualidade de Convenente (nome de fantasia FCASS PB) , e o Sr. Márcio de Lima Rodrigues (CPF XXX.682.674-XX) , na condição de ex-presidente (gestão: 29/9/2005 a 21/4/2010) , em razão do não encaminhamento de documentação exigida para a prestação de contas do Convênio 1105/2009 (Siafi 705684; peça 4) , celebrado com aquela Fundação em 1º/10/2009, tendo por objeto a realização do "Festival de Primavera de Lagoa Seca", prevista para o período de 3/10/2009 a 4/10/2009 (peça 1, p. 1) .
Reproduzo, com os ajustes de forma necessários, a instrução lavrada no âmbito da Secretaria de Controle Externo de Tomada de Contas Especial (Secex-TCE) , endossada pelo corpo dirigente da unidade (peças 57 a 89) :
"HISTÓRICO
O Convênio 1105/2009 (Siafi 705684) teve vigência estipulada para o período de 1/10/2009 a 19/12/2009, e os recursos previstos para execução do objeto do referido convênio foram orçados no total de R$ 209.000,00 (peça 4, p. 6) , sendo R$ 9.000,00 de contrapartida do Convenente e R$ 200.000,00 à conta do Concedente, liberados conforme Ordem Bancária 2009OB801740, de 3/11/2009 (peça 6, creditada em 5/11/2009 (peça 8, p. 2) , no valor de R$ 200.000,00.
O Ministério do Turismo exarou os seguintes pareceres:
	Parecer
	Peça
	Data

	Parecer Técnico 1117/2009
	1
	30/9/2009

	Parecer/Conjur/Mtur 1499/2009
	3
	1/10/2009

	Nota Técnica de Análise 217/2011
	20
	21/10/2011

	Nota Técnica de Análise Financeira 617/2016
	22
	15/6/2016

O Parecer Técnico 1117/2009, com manifestação sobre a avaliação e aprovação do plano de trabalho apresentado, descreveu, de modo geral, as seguintes ações pretendidas (peça 1, p. 2-3) : apresentações artísticas, locação de som, palco, gerador, iluminação, projetor, telão, toldos e banheiros químicos, além da divulgação televisiva, radiofônica, em jornal impresso e mídia em carro de som.
Em 21/10/2011, diante da documentação apresentada, a Coordenação Geral de Monitoramento, Fiscalização e Avaliação de Convênios emitiu o Parecer de Análise de Prestação de Contas - Parte Técnica 217/2011 (peça 20) decidindo pela realização de diligência junto à Convenente para fins de saneamento, quanto à ausência de fotos e outros elementos (itens 01 a 23) que comprovassem a execução física, conforme o contido no Plano de Trabalho aprovado.
Em 1/6/2016, a Secretaria Nacional de Qualificação e Promoção do Turismo (SNPTur) , por meio de despacho (peça 30) , após destacar que o convenente, apesar da diligência realizada, não se manifestara, concluiu pela reprovação da execução física, uma vez não que foram acostados aos autos elementos para a emissão do parecer técnico conclusivo.
Em 15/6/2016, cinco anos depois da diligência alvitrada, foi emitida pela Coordenação de Análise de Prestação de Contas a Nota Técnica de Análise Financeira 617/2016 (peça 22) , que concluiu pela reprovação da prestação de contas por falta de elementos para a emissão do parecer técnico conclusivo, uma vez que não houve envio de documentos que sanassem as ressalvas apresentadas. A referida Nota Técnica destacou que a execução financeira não fora analisada.
O Convênio 1105/2009 (peça 4) foi celebrado no dia 1/10/2009, e o projeto intitulado "Festival de Primavera de Lagoa Seca" estava previsto para realizar-se nos dias 3 e 4/10/2009. Entretanto, a liberação dos recursos financeiros ocorreu em data posterior à realização do evento, já em 5/11/2009 (peça 8, p. 2) , o que evidencia a destinação dos recursos para pagamento de despesas em processo final de liquidação.
A instauração da TCE se deu pelo não encaminhamento de documentação exigida para prestar contas, ante a ressalvas da Nota Técnica de Análise 217/2011, de 21/10/2011 (peça 20, p. 3-4) :
	Item
	Objeto da Ressalva
	Solicitação

	1
	Consta Relatório de Cumprimento do Objeto
	Encaminhar o relatório, preenchido de acordo com o Plano de Trabalho aprovado, e preenchido de acordo com o modelo anexo ao site www.turismo.gov.br.

	2
	Relatório de Execução Físico - Financeira
	Encaminhar o relatório, preenchido de acordo com o Plano de Trabalho aprovado, e preenchido de acordo com o modelo anexo ao site www.turismo.gov.br

	3
	Anúncio em TV
	Encaminhar cópia do anúncio em DVD constando o nome e a logomarca do MTur e Comprovantes de Veiculação da TV contendo a programação prevista e os mapas de veiculação - com o valor, o ATESTO da TV e o DE ACORDO do Convenente.

	4
	Inserções em Rádio
	Encaminhar cópia do anúncio em CDROM ou MP3, constando o nome e a logomarca do MTur e comprovante de veiculação na rádio contendo a programação prevista e o mapa de veiculação - com o valor, o ATESTO da rádio e o DE ACORDO do Convenente.

	5
	Anúncio em jornal
	Encaminhar exemplar de cada anúncio, constando o nome e a logomarca do MTur

	6
	Realização do evento
	Encaminhar fotografia, filmagem e/ou material de divulgação pós-evento (publicação em jornais, revistas ou reportagens televisivas) , que comprovem a efetiva realização do evento e a utilização da logomarca do MTur.

	7
	Apresentações artísticas, musicais
	Encaminhar foto de cada show/apresentação, filmagem e/ou material de divulgação pós-evento (publicação, em jornais, revistas ou reportagens televisivas) , que comprovem a efetiva realização de cada apresentação constante no Plano de Trabalho

	8
	Itens de Infraestrutura 
	Encaminhar fotografia e/ou filmagem de cada item listado no Plano de Trabalho

	9
	Declaração do Convenente - realização do evento
	Encaminhar declaração do Convenente atestando a realização do evento.

	10
	Declaração do Convenente - exibição do vídeo institucional
	Encaminhar declaração do Convenente atestando a exibição do vídeo institucional do MTur.

	11
	Declaração do Convenente - gratuidade ou não do evento
	Encaminhar declaração do Convenente atestando a gratuidade ou não do evento. Caso tenha havido a venda de ingressos, não foram enviadas as despesas correspondentes à venda de ingressos devidamente convertidas para a consecução do objeto conveniado (conforme o que preconiza o relatório do Acórdão 96/2008-TCU-Plenário - TCU) 

	12
	Declaração de Autoridade Local
	Encaminhar declaração de Autoridade local (que não seja o Convenente) atestando a realização do evento

Da análise dos autos, verifica-se que foi dada oportunidade de defesa ao agente responsabilizado, em obediência aos princípios constitucionais que asseguram o direito ao contraditório e à ampla defesa, tendo em vista as notificações constantes dos autos (ARs às peças 21, 24, 25 e 26) e Edital de Convocação (peça 28) . No entanto, não ocorreu o atendimento às solicitações, motivando, assim, a continuidade da presente tomada de contas especial.
Tanto o Relatório do Tomador de Contas quanto o Relatório de Auditoria da CGU, amparados pelas Notas Técnicas de Análise 217/2011 (peça 20) e Financeira 617/2016 (peça 22) , do Ministério do Turismo, concluíram pela existência de dano ao erário, da ordem de R$ 200.000,00, correspondente ao valor integral repassado à Fundação de Cultura Assistência Social e Saúde da Paraíba , em razão da impugnação total das despesas do convênio por conta de irregularidades técnicas.
No Relatório de Tomada de Contas Especial 88/2017 (peça 45) , em que os fatos estão circunstanciados, a responsabilidade pelo dano causado ao erário foi atribuída à Fundação de Cultura Assistência Social e Saúde da Paraíba (CNPJ 07.630.669/0001-06) ao Sr. Márcio de Lima Rodrigues (CPF XXX.682.674-XX) , ex-Presidente à época da ocorrência dos fatos, em razão do não encaminhamento da documentação exigida para a prestação de contas do Convênio em comento, apurando-se como prejuízo o valor original de R$ 200.000,00, a partir de 3/11/2009.
A inscrição em conta de responsabilidade, no Siafi, foi efetuada conforme a 2017NS000081, de 9/8/2017 (peça 33) .
A CGU seguiu o posicionamento do órgão concedente quanto às irregularidades identificadas, ao débito apurado e à responsabilidade, conforme se verifica no Relatório de Auditoria 516/2018 (peça 46) , no Certificado de Auditoria 516/2018 (peça 47) , bem como no Parecer do Dirigente do Órgão de Controle Interno 516/2018 (peça 48) . O Ministro de Estado do Turismo pronunciou-se pelo conhecimento das conclusões contidas nos pareceres da CGU, opinando pela irregularidade das contas do responsável indicado (peça 49) .
Por sua vez, a instrução técnica inicial (peça 50) propôs a citação solidária dos responsáveis, e contou com a anuência superior (peças 51 e 52) . Contudo, registre-se que o Relator, em que pese ter autorizado, por despacho (peça 53) , a realização da citação nos moldes propostos pela unidade técnica, determinou, na mesma assentada, in verbis:
 (...) que a referida unidade técnica proceda à identificação dos gestores do Ministério do Turismo responsáveis pela celebração do convênio objeto da presente tomada de contas especial, realizando a audiência dos mesmos, tendo em vista a jurisprudência deste Tribunal no sentido de que "a celebração de convênio, que tenha por objeto a celebração de evento com data fixada, sem tempo hábil para a liberação dos recursos necessários à operacionalização do ajuste é irregularidade passível de multa ao gestor do órgão concedente, pois gera o repasse dos valores de forma extemporânea, inviabilizando a execução da despesa em conformidade com as normas que regem a matéria" (cf. Acórdão 1441/2018-TCU-Segunda Câmara) , bem como o disposto no art. 39, inciso V, da Portaria Interministerial 127/2008, que estabelece que o convênio deverá ser executado em estrita observância às cláusulas avençadas e às normas pertinentes, inclusive da referida portaria, sendo vedado "realizar despesa em data anterior à vigência do instrumento".
Em atendimento ao mencionado despacho ministerial (peça 53) , foi elaborada nova instrução técnica (peça 54) , que novamente contou com a anuência da UT (peças 54 e 55) , resultando, assim, na proposta de encaminhamento condensada, contemplando citações e audiências, nos seguintes moldes (com adaptações) :
CITAÇÃO
Irregularidade 1: não comprovação da boa e regular aplicação dos recursos federais repassados pelo Ministério do Turismo Fundação de Cultura Assistência Social e Saúde da Paraíba (CNPJ 07.630.669/0001-06) por meio do Convênio 1105/2009 (Siafi 705684; peça 4; objeto: apoio à implementação do projeto intitulado objeto "Festival de Primavera de Lagoa Seca", conforme o Plano de Trabalho registrado no Siconv, com vigência estipulada para o período de 1/10/2009 a 19/12/2009) ;
Responsáveis solidários:
Responsável [1]: Fundação de Cultura Assistência Social e Saúde da Paraíba (CNPJ 07.630.669/0001-06) ; e
Responsável [2]: Sr. Márcio de Lima Rodrigues (CPF XXX.682.674-XX) , na condição de ex-presidente da sociedade
Condutas individualizadas [idênticas]:
a) não comprovar a execução física do convênio, consoante Nota Técnica de Análise 217/2011, de 21/10/2011 (peça 20) , ante a ausência, dentre outros elementos de: fotografias e/ou filmagem das apresentações artísticas, locação de palco, equipamentos de sonorização e iluminação, projetores e telões, banheiros químicos, toldos, grupo gerador e estrutura de camarotes; não foram apresentados comprovantes de anúncio em TV e jornais, inserções em rádio e outros que evidenciassem a efetiva realização do evento (v. peça 20, p. 3-4) , consoante detalhado a seguir:
	ITEM
	OBJETO DA RESSALVA
	SOLICITAÇÃO

	1
	Consta Relatório de Cumprimento do Objeto
	Encaminhar o relatório, preenchido de acordo com o Plano de Trabalho aprovado, e preenchido de acordo com o modelo anexo ao site www.turismo.gov.br.

	2
	Relatório de Execução Físico - Financeira
	Encaminhar o relatório, preenchido de acordo com o Plano de Trabalho aprovado, e preenchido de acordo com o modelo anexo ao site www.turismo.gov.br

	3
	Anúncio em TV
	Encaminhar cópia do anúncio em DVD constando o nome e a logomarca do MTur e Comprovantes de Veiculação da TV contendo a programação prevista e os mapas de veiculação - com o valor, o ATESTO da TV e o DE ACORDO do Convenente.

	4
	Inserções em Rádio
	Encaminhar cópia do anúncio em CDROM ou MP3, constando o nome e a logomarca do MTur e comprovante de Veiculação na Rádio contendo a programação prevista e o mapa de veiculação - com o valor, o ATESTO da rádio e o DE ACORDO do Convenente.

	5
	Anúncio em jornal
	Encaminhar exemplar de cada anúncio, constando o nome e a logomarca do Mtur

	6
	Realização do evento
	Encaminhar fotografia, filmagem e/ou material de divulgação pós-evento (publicação em jornais, revistas ou reportagens televisivas) , que comprovem a efetiva realização do evento e a utilização da logomarca do MTur.

	7
	Apresentações artísticas, musicais
	Encaminhar foto de cada show/apresentação, filmagem e/ou material de divulgação pós-evento (publicação, em jornais, revistas ou reportagens televisivas) , que comprovem a efetiva realização de cada apresentação constante no Plano de Trabalho

	8
	Itens de Infraestrutura (citar todos aprovados no Plano de Trabalho) 
	Encaminhar fotografia e/ou filmagem de cada item listado no Plano de Trabalho

	9
	Declaração do Convenente - realização do evento
	Encaminhar declaração do Convenente atestando a realização do evento.

	10
	Declaração do Convenente - exibição do vídeo institucional
	Encaminhar declaração do Convenente atestando a exibição do vídeo institucional do MTur.

	11
	Declaração do Convenente - gratuidade ou não do evento
	Encaminhar declaração do Convenente atestando a gratuidade ou não do evento? Caso tenha havido a venda de ingressos, foram enviadas as despesas correspondentes à venda de ingressos devidamente convertidas para a consecução do objeto conveniado (conforme o que preconiza o relatório do Acórdão 96/2008-TCU-Plenário - TCU) 

	12
	Declaração de Autoridade Local
	Encaminhar declaração de Autoridade local (que não seja o Convenente) atestando a realização do evento

b) não comprovar o nexo de causalidade entre a movimentação financeira na conta específica e a as despesas indicadas na relação de pagamentos, uma vez que comprovantes de depósito em conta corrente em dinheiro de peça 8, p. 8 demonstram que o crédito foi realizado na conta 45.396-X, Agência 0063-9, do cliente denominado Sheila Ricarte Martins, e não da empresa Sheila Promoções e Eventos, em desacordo com a cláusula sétima do termo de convênio, que prescreve que os pagamentos deveriam ser realizados exclusivamente mediante crédito na conta bancária de titularidade dos fornecedores e prestadores de serviços;
c) não apresentar os Contratos de Exclusividade (com os devidos registros em cartório) entre a empresa representante Sheila Promoções e Eventos e os artistas dos grupos das atrações musicais do evento, passível, portanto, de glosa, nos termos do Acórdão 96/2008-TCU-Plenário, além da reafirmação desse entendimento no Acórdão 3826/2013-TCU-Primeira Câmara, com a caracterização da ausência de justificativa quanto à inexigibilidade de licitação, prevista no inciso III do art. 25 da Lei 8.666/1993;
d) não apresentar documentos (notas fiscais, recibos, comprovantes de transferências bancárias e outros documentos equivalentes, emitidos em nome das bandas ou artistas e assinadas por seus representantes legais ou pelos seus empresários exclusivos, sendo essa representação ou exclusividade registrada em cartório) capazes de demonstrar que eventuais valores destinados a empresa contratada Sheila Promoções e Eventos foram repassados aos artistas que realizaram o evento;
Nexo de Causalidade: As condutas descritas impediram comprovar a realização do evento e o estabelecimento do nexo causal entre as despesas efetuadas com os recursos recebidos por força do Convênio 1105/2009 (Siafi 705684; peça 4) , que consistiria na efetiva comprovação da realização das despesas destinadas à realização do evento
	Valor original do débito (R$) 
	Data da ocorrência

	200.000,00
	5/11/2009

AUDIÊNCIA
Irregularidade 2: Celebração irregular do Convênio 1105/2009, em 30/9/2009 (Siafi 705684; peça 4; objeto: apoio à implementação do projeto intitulado objeto "Festival de Primavera de Lagoa Seca", conforme o Plano de Trabalho registrado no Siconv, com vigência estipulada para o período de 1/10/2009 a 19/12/2009) (peça 4, p. 18) , ocasionada pela celebração de evento com data fixada (período de 3 a 4/10/2009 (peça 1, p. 1) ) , sem tempo hábil para a liberação dos recursos necessários à operacionalização do ajuste, irregularidade passível de multa ao gestor do órgão concedente, pois gera o repasse dos valores de forma extemporânea, inviabilizando a execução da despesa em conformidade com as normas que regem a matéria (cf. Acórdão 1441/2018-TCU-Segunda Câmara) , bem como contrariando o disposto no art. 39, inciso V, da Portaria Interministerial 127/2008, que estabelece que o convênio deverá ser executado em estrita observância às cláusulas avençadas e às normas pertinentes, inclusive da referida portaria, sendo vedado "realizar despesa em data anterior à vigência do instrumento"
Responsável [3]: Sr. Claudinei Pimentel Mota (CPF XXX.677.461-XX, Secretário-Executivo Substituto do Ministério do Turismo e signatário do termo de convênio) ;
Conduta: Firmar, em 1/10/2009, ou seja, dois dias antes do prazo previsto para realização do objeto da avença (realização prevista para o período de: 3 a 4/10/2009; v. peça 1, p. 1) , o Convênio 1105/2009 (Siafi 705684; peça 4; objeto: apoio à implementação do projeto intitulado objeto "Festival de Primavera de Lagoa Seca", com vigência estipulada para o período de 1/10/2009 a 19/12/2009; v. peça 4, p. 18) , com realização prevista para o período de 3 a 4/10/2009 (peça 1, p. 1) , cuja ordem bancária foi emitida em 3/11/2009, depois da realização do evento (peça 6) , e os pareceres técnicos e jurídicos foram emitidos em 30/9/2009 (peças 1 e 3, respectivamente) , inviabilizando a execução da despesa em conformidade com as normas que regem a matéria (cf. Acórdão 1441/2018-TCU-Segunda Câmara) , bem como o disposto no art. 39, inciso V, da Portaria Interministerial 127/2008, que estabelece que o convênio deverá ser executado em estrita observância às cláusulas avençadas e às normas pertinentes, inclusive da referida portaria, sendo vedado "realizar despesa em data anterior à vigência do instrumento";
Responsável [4]: Sr. Carlos Paulo de Sousa (CPF XXX.498.208-XX, Coordenador Geral de Análise de Projetos à época dos fatos) ;
Conduta: Concordar com o parecer favorável (peça 1) à celebração do Convênio 1105/2009 (Siafi 705684; peça 4; objeto: apoio à implementação do projeto intitulado objeto "Festival de Primavera de Lagoa Seca"; vigência estipulada para o período de 1/10/2009 a 19/12/2009; v. peça 4, p. 18; ordem bancária foi emitida em 3/11/2009, depois da realização do evento; v. peça 6) , em 1/10/2009, ou seja, dois dias antes do prazo previsto para realização do objeto da avença (realização prevista para o período de: 3 a 4/10/2009; v. peça 1, p. 1) , sem tempo hábil para a liberação dos recursos necessários à operacionalização do ajuste, uma vez que o repasse dos valores foi realizado de forma extemporânea, inviabilizando a execução da despesa em conformidade com as normas que regem a matéria, em desacordo com o Acórdão 1441/2018-TCU-Segunda Câmara, bem como o disposto no art. 39, inciso V, da Portaria Interministerial 127/2008, que estabelece que o convênio deverá ser executado em estrita observância às cláusulas avençadas e às normas pertinentes, inclusive da referida portaria, sendo vedado "realizar despesa em data anterior à vigência do instrumento";
Responsável [5]: Sr. Geraldo Bentes (CPF XXX.172.402-XX, Chefe de Gabinete da Secretaria Nacional de Políticas de Turismo, à época dos fatos) ;
Condutas: aprovar o parecer favorável e autorizar a celebração do Convênio 1105/2009 (Siafi 705684; peça 4; objeto: apoio à implementação do projeto intitulado objeto "Festival de Primavera de Lagoa Seca"; vigência estipulada para o período de 1/10/2009 a 19/12/2009; v. peça 4, p. 18; ordem bancária foi emitida em 3/11/2009, depois da realização do evento; v. peça 6) , em 1/10/2009, ou seja, dois dias antes do prazo previsto para realização do objeto da avença (realização prevista para o período de: 3 a 4/10/2009; v. peça 1, p. 1) , sem tempo hábil para a liberação dos recursos necessários à operacionalização do ajuste, uma vez que o repasse dos valores foi realizado de forma extemporânea, inviabilizando a execução da despesa em conformidade com as normas que regem a matéria, em desacordo com o Acórdão 1441/2018-TCU-Segunda Câmara, bem como o disposto no art. 39, inciso V, da Portaria Interministerial 127/2008, que estabelece que o convênio deverá ser executado em estrita observância às cláusulas avençadas e às normas pertinentes, inclusive da referida portaria, sendo vedado "realizar despesa em data anterior à vigência do instrumento";
Nexo de Causalidade: Devido à ação dos agentes públicos, emitindo pareceres favoráveis à celebração da avença e firmatura do convênio no dia subsequente à emissão dos pareceres técnicos e jurídicos, e três dias antes do início do evento, cuja ordem bancária só foi emitida a posteriori, ocorreu a celebração irregular;
Acerca das notificações que podem ser tomadas como válidas e eficazes, tem-se os quadros-resumo a seguir, baseado, em parte, no despacho Seproc (peça 84) :
1.1. Responsável [1]: Fundação de Cultura Assistência Social e Saúde da Paraíba (CNPJ 07.630.669/0001-06) :
	Comunicação: Edital 0271/2020-Secomp-4 (peça 79) 
Data da Expedição: 12/3/2020
Data da Ciência: 13/3/2020 (peça 80) 
Nome Recebedor: n/a (publicado no DOU) 
Observação: Edital enviado após duas tentativas notificação por Ofícios enviados para o representante legal, consoante pesquisa de endereço na base Sistema CNPJ da RFB e TSE (vide peças 61, 82, 58, 77, 72 e 83) .
Fim do prazo para a defesa: 30/3/2020
	
1.2. Responsável [2]: Márcio de Lima Rodrigues (CPF XXX.682.674-XX) :
	Comunicação: Ofício 7860/2019-Secex-TCE (peça 60) 
Data da Expedição: 19/9/2019
Data da Ciência: 26/9/2019 (peça 69) 
Nome Recebedor: Vania Lucia da N Silva
Observação: Ofício enviado para o endereço do responsável, consoante base Sistema CPF da RFB (peça 57) .
Fim do prazo para a defesa: 11/10/2019  (prorrogado conforme pedido à peça 77 e Termo de concessão à peça 78, para 10/8/2009) 
	
1.3. Responsável [3]: Sr. Claudinei Pimentel Mota (CPF XXX.677.461-XX) :
	Comunicação: Ofício 7863/2019-Secex-TCE (peça 63) 
Data da Expedição: 19/9/2019
Data da Ciência: 24/9/2019 (peça 67) 
Nome Recebedor: Carlos A . S. (último sobrenome ilegível) 
Observação: Ofício enviado para o endereço do responsável, consoante base Sistema CPF da RFB (peça 59) .
Fim do prazo para a defesa: 9/10/2019  (pedido de prorrogação à peça 71 e, antes que fosse apreciado, houve o ingresso da resposta em 31/10/2019, peça 73) 
	
1.4. Responsável [4]: Sr. Carlos Paulo de Sousa (CPF XXX.498.208-XX) 
	Comunicação: Ofício 7862/2019-Secomp-4 (peça 62) 
Data da Expedição: 19/9/2019
Data da Ciência: 20/9/2019 (peça 65) 
Nome Recebedor: Marcos A. Honório
Observação: Ofício enviado para o endereço do responsável, consoante base Sistema CPF da RFB (peça 59) .
Fim do prazo para a defesa: 5/10/2019  (prorrogado conforme pedido à peça 68 e Termo de concessão à peça 70, para 4/11/2009) 
	
1.5. Responsável [5]: Sr. Geraldo Bentes (CPF XXX.172.402-XX) :
	Comunicação: Edital 0191/2020-Secomp-4 (peça 78) 
Data da Expedição: 12/3/2020
Data da Ciência: 13/3/2020 (peça 81) 
Nome Recebedor: n/a (publicado no DOU) 
Observação: Edital enviado após tentativa fracassada de expedição de Ofício enviado para o endereço do responsável, consoante base CPF/RFB (peça 59) , Ar devolvido por motivo de número inexistente (peça 66) , pesquisa de endereço alternativo sem sucesso (peça 76) 
Fim do prazo para a defesa: 30/3/2020
	
Transcorrido o prazo regimental, os responsáveis [1] Fundação de Cultura Assistência Social e Saúde da Paraíba (CNPJ 07.630.669/0001-06) , [4] Sr. Carlos Paulo de Sousa (CPF XXX.498.208-XX) e [5] Sr. Geraldo Bentes (CPF XXX.172.402-XX) se mantiveram silentes, devendo ser considerados revéis, para todos os fins, dando-se, assim, prosseguimento ao processo, nos termos do art. 12, § 3º, da Lei 8.443/1992. 
Por sua vez, os responsáveis [2] Sr. Márcio de Lima Rodrigues (CPF XXX.682.674-XX) , por meio de sua advogada (Procuração à peça 75) , apresentou alegações de defesa (peça 74) , e [3] o Sr. Claudinei Pimentel Mota (CPF XXX.677.461-XX) apresentou razões de justificativa (peça 73) .
ANÁLISE DOS PRESSUPOSTOS DE PROCEDIBILIDADE DA IN/TCU 71/2012
Avaliação de Viabilidade do Exercício do Contraditório e Ampla Defesa
Quanto ao transcurso de mais de dez anos desde o fato gerador, ocorrido em 5/11/2009 (vide 8, p. 2, data do repasse) em relação à notificação dos responsáveis pela autoridade administrativa federal competente (art. 6º, inciso II, c/c art. 19 da IN/TCU 71/2012, modificada pela IN/TCU 76/2016) , há que se dividir os responsáveis em dois grupos:
1.6. Responsáveis com notificação INFERIOR a dez anos:
1.6.1. Responsável [1]: Fundação de Cultura Assistência Social e Saúde da Paraíba (CNPJ 07.630.669/0001-06) - o responsável foi notificado sobre as irregularidades pela autoridade administrativa competente através do Ofício 2741/2016/CGCV/DIRAD/SE/MTur (peça 24, AR com ciência em 27/6/2016, vide peça 26, p. 2-3) ;
1.6.2. Responsável [2]: Sr. Márcio de Lima Rodrigues (CPF XXX.682.674-XX) - o responsável foi notificado sobre as irregularidades pela autoridade administrativa competente através do Ofício 2743/2016/CGCV/DIRAD/SE/MTur (peça 25, AR com ciência em 27/6/2016, vide peça 26, p1) ;
1.6.3. Responsável [3]: Sr. Claudinei Pimentel Mota (CPF XXX.677.461-XX) - notificado em 24/4/2019 (peça 67) ;
1.6.4. Responsável [4]: Sr. Carlos Paulo de Sousa (CPF XXX.498.208-XX) - notificado em 20/9/2019 (peça 65) ;
1.7. Responsável com notificação SUPERIOR a dez anos:
1.7.1. Responsável [5]: Sr. Geraldo Bentes (CPF XXX.172.402-XX) - notificado em 13/3/2020 (peça 81) .
Em que pese o tempo transcorrido ultrapassar os dez anos desde o fato gerador até a primeira notificação do responsável [5] Sr. Geraldo Bentes, a decisão interlocutória do Relator, consoante despacho (peça 53) , é suficiente para superar a questão, uma vez que, em seu item 2, determina a identificação dos gestores do MTur e a realização de audiência, portanto, justifica-se a continuidade do processo, haja vista a excepcionalidade albergada em jurisprudência desta Corte e norma aplicável (Acórdão 1441/2018-TCU-Segunda Câmara c/c art. 39, inciso V, da Portaria Interministerial 127/2008) .
Valor de Constituição da TCE 
Verifica-se que o valor atualizado do débito apurado (sem juros) em 1/1/2017 é superior a R$ 100.000,00, na forma estabelecida conforme os arts. 6º, inciso I, e 19 da IN/TCU 71/2012, modificada pela IN/TCU 76/2016) . 
OUTROS PROCESSOS/DÉBITOS EM SISTEMAS TCU COM OS MESMOS RESPONSÁVEIS
Informa-se que constam outras TCEs em aberto (existem TCEs encerradas, com condenações, e Cobranças Executivas não listadas a seguir) , com débito imputável aos seguintes responsáveis deste processo, a saber:
	Processo nº TC
	Responsáveis

	Processo 006.144/2013-6
	FCASS
Márcio de Lima Rodrigues

	Processo 034.958/2014-2
	
	Processo 003.611/2015-9
	
	Processo 029.465/2013-3
	Carlos Paulo de Sousa

	Processo 036.454/2018-4
	Geraldo Bentes

	A tomada de contas especial está, assim, devidamente constituída e em condição de ser instruída.
EXAME TÉCNICO
Em exame, TCE instaurada pelo MTur em razão do não encaminhamento da documentação exigida para a prestação de contas do Convênio 1105/2009 (Siafi 705684) , tendo por objeto a realização do "Festival de Primavera de Lagoa Seca".
i. Da validade das notificações 
Preliminarmente, cumpre tecer breves considerações sobre a forma como são realizadas as comunicações processuais no TCU. A esse respeito, destacam-se o art. 179, do Regimento Interno do TCU (Resolução 155, de 4/12/2002) e o art. 4º, inciso III, § 1º, da Resolução TCU 170, de 30 de junho de 2004, in verbis:
Art. 179. A citação, a audiência ou a notificação, bem como a comunicação de diligência, farse-ão:
I - mediante ciência da parte, efetivada por servidor designado, por meio eletrônico, fac-símile, telegrama ou qualquer outra forma, desde que fique confirmada inequivocamente a entrega da comunicação ao destinatário;
II - mediante carta registrada, com aviso de recebimento que comprove a entrega no endereço do destinatário;
III - por edital publicado no Diário Oficial da União, quando o seu destinatário não for localizado
 (...) 
Art. 3º As comunicações serão dirigidas ao responsável, ou ao interessado, ou ao dirigente de órgão ou entidade, ou ao representante legal ou ao procurador constituído nos autos, com poderes expressos no mandato para esse fim, por meio de:
I - correio eletrônico, fac-símile ou telegrama;
II - servidor designado;
III - carta registrada, com aviso de recebimento;
IV - edital publicado no Diário Oficial da União, quando o seu destinatário não for localizado, nas hipóteses em que seja necessário o exercício de defesa".
Art. 4º. Consideram-se entregues as comunicações:
I - efetivadas conforme disposto nos incisos I e II do artigo anterior, mediante confirmação da ciência do destinatário;
II - realizadas na forma prevista no inciso III do artigo anterior, com o retorno do aviso de recebimento, entregue comprovadamente no endereço do destinatário;
III - na data de publicação do edital no Diário Oficial da União, quando realizadas na forma prevista no inciso IV do artigo anterior.
§ 1º O endereço do destinatário deverá ser previamente confirmado mediante consulta aos sistemas disponíveis ao Tribunal ou a outros meios de informação, a qual deverá ser juntada ao respectivo processo.
 (...) 
Bem se vê, portanto, que a validade da citação via postal não depende de que o aviso de recebimento seja assinado pelo próprio destinatário da comunicação, o que dispensa, no caso em tela, a entrega do AR em "mãos próprias". A exigência da norma é no sentido de o Tribunal verificar se a correspondência foi entregue no endereço correto, residindo aqui a necessidade de certeza inequívoca. 
Não é outra a orientação da jurisprudência do TCU, conforme se verifica dos julgados a seguir transcritos:
São válidas as comunicações processuais entregues, mediante carta registrada, no endereço correto do responsável, não havendo necessidade de que o recebimento seja feito por ele próprio (Acórdão 3648/2013-TCU-Segunda Câmara, Relator Ministro JOSÉ JORGE) ;
É prescindível a entrega pessoal das comunicações pelo TCU, razão pela qual não há necessidade de que o aviso de recebimento seja assinado pelo próprio destinatário. Entregandose a correspondência no endereço correto do destinatário, presume-se o recebimento da citação. (Acórdão 1019/2008-TCU-Plenário, Relator Ministro BENJAMIN ZYMLER) ;
As comunicações do TCU, inclusive as citações, deverão ser realizadas mediante Aviso de Recebimento - AR, via Empresa Brasileira de Correios e Telégrafos, bastando para sua validade que se demonstre que a correspondência foi entregue no endereço correto. (Acórdão 1526/2007-TCU-Plenário, Relator Ministro AROLDO CEDRAZ) .
A validade do critério de comunicação processual do TCU foi referendada pelo Supremo Tribunal Federal, nos termos do julgamento do MS-AgR 25.816/DF, por meio do qual se afirmou a desnecessidade da ciência pessoal do interessado, entendendo-se suficiente a comprovação da entrega do "AR" no endereço do destinatário:
EMENTA: AGRAVO REGIMENTAL. MANDADO DE SEGURANÇA. DESNECESSIDADE DE INTIMAÇÃO PESSOAL DAS DECISÕES DO TRIBUNAL DE CONTAS DA UNIÃO. ART. 179 DO REGIMENTO INTERNO DO TCU. INTIMAÇÃO DO ATO IMPUGNADO POR CARTA REGISTRADA, INICIADO O PRAZO DO ART. 18 DA LEI nº 1.533/51 DA DATA CONSTANTE DO AVISO DE RECEBIMENTO. DECADÊNCIA RECONHECIDA. AGRAVO IMPROVIDO.
O envio de carta registrada com aviso de recebimento está expressamente enumerado entre os meios de comunicação de que dispõe o Tribunal de Contas da União para proceder às suas intimações.
O inciso II do art. 179 do Regimento Interno do TCU é claro ao exigir apenas a comprovação da entrega no endereço do destinatário, bastando o aviso de recebimento simples.
No caso vertente, a citação de cada responsável restou assim, em resumo, efetivada, a saber:
1.8. Responsável [1]: Fundação de Cultura Assistência Social e Saúde da Paraíba: foram efetivadas duas tentativas de ofício junto ao atual representante legal, o Sr. Josué Ribeiro Silva, conforme ofícios (peças 61 e 82) , conforme ARs (peças 72 e 83) , de acordo com as pesquisas de endereço (peças 58 e 77) , tendo uma logrado êxito, e outra, por ter sido encaminhada a endereço alternativo e não ter sido recebida, de próprio punho, pelo representante legal, não sendo considerada válida, razão por que da derradeira citação editalícia (peças 79 e 80) ;
1.9. Responsável [2]: Márcio de Lima Rodrigues: foi considerada válida e eficaz a notificação por meio de ofício (peça 60) com AR recebido por terceiros (peça 69) , de acordo com pesquisa de endereço na base CPF/RFB (peça 57) inclusive chancelada pela resposta à peça 74 (comparecimento aos autos) ;
1.10. Responsável [3]: Claudinei Pimentel Mota: foi considerada válida e eficaz a notificação por meio de ofício (peça 63) com AR recebido por terceiros (peça 67) , de acordo com pesquisa de endereço na base CPF/RFB (peça 59) , inclusive chancelada pela resposta à peça 73 (comparecimento aos autos) ;
1.11. Responsável [4]: Sr. Carlos Paulo de Sousa (CPF XXX.498.208-XX) : foi considerada válida e eficaz a notificação por meio de ofício (peça 62) com AR recebido por terceiros (peça 65) , de acordo com pesquisa de endereço na base CPF/RFB (peça 59) , inclusive chancelada pelo pedido de prorrogação de prazo (peça 68, comparecimento aos autos, concedido conforme peça 70) ;
1.12. Responsável [5]: Geraldo Bentes: foi efetivada uma tentativa de notificação por meio de ofício (peça 64) , conforme AR devolvido (peça 66) , de acordo com pesquisa de endereço (peça 59) , tendo sido feitas pesquisas alternativas de endereço, que não lograram êxito (peça 76) , não sendo considerada válida, razão por que da derradeira citação editalícia (peças 78 e 81) .
Assim, restou comprovada a entrega dos ofícios citatórios aos responsáveis indicados, bem como a ciência presumida mediante editais de citação. Com exceção dos responsáveis [2] Márcio de Lima Rodrigues e [3] Claudinei Pimentel Mota, todos os demais responsáveis permaneceram (1, 4 e 5) silentes.
ii. Das razões de justificativa do Sr. Claudinei Pimentel Mota (peça 73) 
Tendo sido devidamente notificado em 24/9/2019 (peças 63 e 67) , foi concedido ao responsável o prazo máximo de defesa até 9/10/2019. Assim, o responsável solicitou prorrogação de prazo por 45 dias (peça 71) , que não chegou a ser apreciada. Todavia, nesse ínterim, o responsável apresentou sua defesa (peça 73) em 31/10/2019. Em que pese a intempestividade formal da peça, entende-se que mereça ser recepcionada ante os seguintes motivos: i) a boa-fé do responsável em requerer a prorrogação (que, por motivos alheios à sua vontade, não chegou a ser examinada) ; e ii) para guardar tratamento isonômico com outro responsável, que também já havia solicitado prorrogação e teve seu pedido concedido, com prazo estendido até 4/11/2019 (peça 70) .
Verificada a questão formal da tempestividade abarcada na defesa (peça 73, p. 2) , ante a sugestão pela admissibilidade em caráter excepcional, passa-se, a seguir, ao exame dos argumentos.
ii.1. Argumento 1  (substituto eventual) :
O responsável esclareceu, em suas considerações preliminares (peça 73, p. 2) , que, em verdade, apenas exerceu o cargo comissionado de Chefe de Gabinete da Secretaria Executiva do Ministério do Turismo de 6/6/2008 a 17/6/2010 (vide peça 73, p. 8-10) , tendo sido designado para exercer o encargo de substituto eventual do Secretário-Executivo em seus afastamentos e impedimentos legais ou regulamentares.
ii.1.1. Análise 1 (rejeição) : 
Em que pese o argumento lançado poder sugerir menor grau de responsabilização do Defendente (que até poderia vir a ser objeto de juízo de valor em eventual dosimetria do Relator quanto a possível aplicação de multa) , resta evidente que, para os fins aqui abarcados, não há impactos materiais que sopesem a seu favor.
De fato, a lei não exime de responsabilidade o substituto eventual; não faz distinção de natureza legal para mitigar sua participação em ato ilícito que venha causar dano ao erário; pelo contrário, há, inclusive, possibilidade de retribuição remuneratória equivalente, no caso especificado em Lei, justamente porque a assunção das funções do Titular, mormente no segundo cargo mais elevado do órgão (o de Secretário-Executivo) , equipara sua tomada de decisão ao próprio ocupante da função.
Da Substituição
Art. 38. Os servidores investidos em cargo ou função de direção ou chefia e os ocupantes de cargo de Natureza Especial terão substitutos indicados no regimento interno ou, no caso de omissão, previamente designados pelo dirigente máximo do órgão ou entidade  (Redação dada pela Lei nº 9.527, de 10.12.97) 
§ 1o O substituto assumirá automática e cumulativamente, sem prejuízo do cargo que ocupa, o exercício do cargo ou função de direção ou chefia e os de Natureza Especial, nos afastamentos, impedimentos legais ou regulamentares do titular e na vacância do cargo, hipóteses em que deverá optar pela remuneração de um deles durante o respectivo período  (Redação dada pela Lei nº 9.527, de 10.12.97) 
§ 2o O substituto fará jus à retribuição pelo exercício do cargo ou função de direção ou chefia ou de cargo de Natureza Especial, nos casos dos afastamentos ou impedimentos legais do titular, superiores a trinta dias consecutivos, paga na proporção dos dias de efetiva substituição, que excederem o referido período  (Redação dada pela Lei nº 9.527, de 10.12.97) 
Assim, o argumento não tem valor para afastar sua responsabilização em fato a ser apurado nesta TCE, merecendo ser rejeitado.
ii.2. Argumento 2 (celebração do termo de convênio) :
Argumenta o Defendente, na parte inicial do "Mérito", em síntese, que apenas assinou o Termo de convênio 705684/2009 pelo MTur, não tendo participado de nenhuma etapa prévia ou concomitante porque estranhas ao exercício de seu cargo na Chefia de Gabinete, estando, naquele ato, amparado por pareceres técnicos dos setores competentes, consoante Portaria Interministerial MPOG/MF/CGU 127/2008, art. 31 (peça 73, p. 2, Mérito, 1º parágrafo) ;
ii.2.1. Análise 2 (rejeição) :
Em que pese o responsável, ocupante de cargo técnico, aduzir que a conduta de apor sua assinatura em termo de convênio foi mero ato singelo e proforma, em verdade, basta expor o contrafacto de que, sem sua assinatura, não existiria o convênio - logo, ato fundamental, que dá validade, eficácia e materializa a existência do convênio no mundo jurídico. Portanto, mais que mera formalidade, o ato solene se reveste da absoluta importância porque é ele quem cria direitos e obrigações às partes.
Há que se dizer que o Tribunal até já reconheceu, por vezes, que a assinatura do termo se reveste de mero ato solene formal, quando seu signatário é a autoridade máxima do órgão, ou seja, o Ministro de Estado. O fato de estar o agente político investido nesse cargo, ante as características inerentes a esse múnus público, não concede força ao ato de modo a, isoladamente, responsabilizá-lo por decisões de caráter eminentemente técnico atreladas à minuta do termo de convênio. Assim, pelas peculiaridades do cargo ministerial, considerado o contexto (complexidades da atividade política de gestor de uma pasta ministerial de função pública específica) , as demais funções (administrativa, operacional, etc.) e responsabilidades que a posição de Ministro de Estado exige, seria exagero exigir dele o discernimento técnico aprofundado - a natureza do cargo pondera mais em favor de sua atuação política do que propriamente técnica. Portanto, mais que um gestor técnico, o Ministro de Estado é "pessoa politicamente exposta".
Cite-se o Acórdão 2806/2014-TCU-Plenário, que, diferenciando Ministro de gestor técnico do MTur, asseverou que este "detinha todas as condições e informações necessárias para avaliar a regularidade da celebração do ajuste, diferentemente do que poderia ser exigido de um Ministro de Estado".
Entretanto, o caso aqui é diverso, já que o Termo de Convênio foi assinado por quem substituía o Secretário-Executivo, que já não é a autoridade máxima do órgão - cargo em comissão de quem se espera tecnicidade mais aprofundada, que não se confunde com o de Ministro de Estado, já que aquele detém a supervisão direta e o controle administrativo dos demais setores do Ministério.
Sobre estar apoiado em pareceres técnicos precedentes, em que pese, mais uma vez, poder tal argumento ter alguma força de convencimento na dosimetria de eventual multa a ser aplicada pelo TCU, não respalda, contudo, a irregularidade. É que a existência de parecer técnico e/ou jurídico não exime o gestor de responsabilidade.
Sobre este ponto, o Tribunal possui entendimento firmado (Acórdão 179/2011-TCU-Plenário, 1.736/2010- TCU-Plenário, 4.420/2010-TCU-2ª Câmara, 2.748/2010-TCU-Plenário e 1.528/2010-TCU-Plenário) no sentido de que a responsabilidade do gestor não é afastada neste caso, pois a ele cabe a decisão sobre a prática do ato administrativo eventualmente danoso ao erário. O fato de ter agido com respaldo em pareceres técnicos e/ou jurídicos não tem força para impor ao administrador a prática de um ato manifestamente irregular, uma vez que a ele cabe, em última instância, decidir sobre a conveniência e oportunidade de praticar atos administrativos, principalmente os concernentes a contratações, que vão gerar pagamentos.
O fato de o administrador seguir pareceres técnicos e jurídicos não significa que os atos praticados não serão reprovados pelo Tribunal. Em regra, pareceres técnicos e jurídicos não vinculam os gestores, os quais têm obrigação de analisar a correção do conteúdo desses documentos.
Nesse contexto, conclui-se que a decisão de assinar termo firmando convênio que tenha por objeto a celebração de evento com data fixada, sem tempo hábil para a liberação dos recursos necessários à operacionalização do ajuste, é irregularidade passível de multa ao gestor do órgão concedente, pois gera o repasse dos valores de forma extemporânea, inviabilizando a execução da despesa em conformidade com as normas que regem a matéria (cfe. Acórdão 1441/2018-TCU-Segunda Câmara c/c art. 39, inciso V, da Portaria Interministerial MPOG/MF/CGU 127/2008) , e, assim, não se revestiu das cautelas e análises necessárias para garantir a legalidade e economicidade do ato, não sendo possível, portanto, acatar o argumento apresentado.
Quanto à invocação do art. 31 da Portaria Interministerial MPOG/MF/CGU 127/2008, ele não socorre o Defendente, pois apenas reafirma a necessidade de que a celebração do convênio deve ser precedida de análise e manifestação conclusiva pelos setores técnico e jurídico do órgão ou da entidade concedente ou contratante, quanto ao atendimento das exigências formais, legais e constantes daquele documento, segundo suas respectivas competências, ou seja, não afasta a competência do gestor principal quanto à sua responsabilidade de chancelar todo o processo, que culmina com a solenidade de assinatura do termo de convênio.
Desse modo, considerando basicamente que não há justificativa para se escusar da responsabilidade do gestor principal quanto à chancela conferida às opiniões técnicas precedentes ao ato de assinatura, o argumento não merece prosperar.
ii.3. Argumento 3 (da responsabilização das secretarias especializadas) :
Sustenta o Defendente que o Regimento Interno do MTur definia as competências de cada setor de acordo com a estrutura organizacional, e que à chefia cabia apenas supervisionar e coordenar as demais pastas, já que os agentes políticos e seus auxiliares imediatos não têm condições de realizar pessoalmente atividades administrativas, assim como não lhes compete a revisão e controle material dos atos de seus inferiores hierárquicos, ante a função gerencial e de controle de procedimentos. 
Aduz que o RI/MTur [arts. 39, incisos VIII e XIII, e 69] e o art. 39 da Portaria Interministerial 127/2008 reputavam a secretarias especializadas a questão da análise de projetos, sendo equívoco imputar responsabilidade a outro órgão ou pessoa, haja vista que tais normativos atribuíam:
1.13. à Secretaria Nacional de Políticas de Turismo, a responsabilidade pela análise técnica e documental, a aprovação da avença e respectivo plano de trabalho (além da atribuição regimental de subsidiar a formulação, elaboração e monitoramento da Política Nacional de Turismo) ;
1.14. à Coordenação-Geral de Análise de Projetos, a elaboração de parecer técnico sobre a proposta, consoante art. 69 da citada Portaria (peça 73, "Do Mérito", 4º a 6º parágrafos da p. 2 e 1º e 2º parágrafos da p. 3) .
ii.3.1. Análise 3 (rejeição) :
Primeiramente, há que se destacar que o despacho do Relator (peça 53) que determinou a identificação dos gestores do MTur não ignorou, em absoluto, o compartilhamento de competências entre instâncias hierárquicas, haja vista que vinculou tal procedimento aos "responsáveis pela celebração do convênio". Tal esclarecimento é relevante porque o Defendente, em que pese o bem elaborado texto de defesa, em dado momento, parece conduzir sua argumentação para um enquadramento equivocado única e exclusivamente centrado na sua pessoa, como se estivesse sendo responsabilizado sozinho pelo ato ilícito inquinado. 
Contudo, a instrução técnica que cumpriu tal determinação ministerial (peça 54, p. 2, item 6) deixou claro que o cumprimento do despacho obrigava a ouvir, em audiência, tanto o Defendente em comento, por ter sido o responsável pela celebração da avença em pauta (peça 4, p. 18) , quanto os gestores que conferiram anuência ao Parecer Técnico 1117/2009 (peça 1, de 30/9/2009) , favorável à celebração do evento, quais sejam, o Sr. Carlos Paulo de Sousa, Coordenador Geral de Análise de Projetos, e o Sr. Geraldo Bentes, Chefe de Gabinete da Secretaria Nacional de Políticas de Turismo.
Desse modo, compreende-se que o ato que culminou com a assinatura do termo é o que se pode ter similar, no direito, como ato complexo, pois sem um, não subsiste a existência do outro (e quem cria estas amarras é a Portaria Interministerial 127/2008) . Logo, cada gestor deve responder pela sua quota de responsabilidade e apresentar cada qual suas justificativas, acaso existentes.
Dito isto, tem-se, acerca do citado RI/MTur, resgatando-se o texto na Internet (https://www.legisweb.com.br/legislacao/?id=191497) , acerca de cada secretaria especializada, que:
Art. 39. À Secretaria Nacional de Políticas de Turismo compete:
VIII - orientar, acompanhar e supervisionar a execução dos projetos de qualificação dos serviços turísticos, estruturação e diversificação da oferta turística e de incentivo ao turismo no mercado interno, compreendendo a divulgação dos produtos turísticos brasileiros no mercado nacional;
 (...) 
XIII - responsabilizar-se pela análise técnica e documental referente aos processos de parcerias, convênios, contrato e congêneres, no âmbito de suas atividades (...) ;
Art. 69. À Coordenação-Geral de Análise de Projetos compete:
 (...) 
II - Auxiliar proponentes com a elaboração de propostas visando apoio do Ministério do Turismo com verba do OGU; e
III - Analisar propostas técnicas endereçadas à Diretoria de Infraestrutura.
Conforme se depreende dos textos normativos retro, nada há que favoreça o responsável nesse quesito, eis que a nenhuma das secretarias especializadas é delegada a competência exclusiva para decidir sobre celebração de convênios.
Em verdade, há que se dizer que, ao assumir praticamente o topo da cadeia hierárquica do comando administrativo-executivo do MTur, ainda que na qualidade de substituto eventual, o responsável, em verdade, assume também os ônus e bônus inerentes ao cargo/função, e, entre eles, em menor grau, a culpa in elegendo - ante a exiguidade do tempo de ocupação da função que comumente se observa para casos de substituição do Titular e a circunstância, via de regra, de não ser o substituto quem seleciona pessoas para ocupar cargos e funções, e em maior grau, a culpa in vigilando, sempre presente para quem ocupa o cargo de autoridade executivo-administrativa máxima de um órgão (abaixo apenas do Ministro da pasta) , as quais, portanto, não o eximem de responsabilização.
Acerca das atribuições normativas do RI/MTur de cada secretaria especializada (arts. 39, incisos VIII e XIII, e 69, incisos II e III) , tem-se que as responsabilizações se fazem na medida das condutas, e estas foram devidamente individualizadas, razão por que não subsiste o argumento de transferir responsabilidades única e exclusivamente aos setores hierarquicamente inferiores - portanto, não há equívoco na responsabilização do gestor técnico-executivo principal do órgão.
Por sua vez, o citado art. 39 da Portaria Interministerial 127/2008 não socorre o responsável, pois ele nada mais aponta senão para a execução do convênio com estrita observância das cláusulas avençadas e normas aplicáveis.
ii.4. Argumento 4  (regularidade do processo prévio à formalização do convênio) :
Afirma o Defendente que todas as etapas prévias de emissão de pareceres e elaboração de documentos técnicos se deram rigorosamente em obediência aos dispositivos legais, desde o plano de trabalho, o Parecer Técnico 1117/2009 (peça 73, p. 11 a 15) da Coordenação-Geral de Análise de Projetos, e o Parecer Jurídico Conjur/MTur 1499/2009 (peça 73, p. 16-29) , sem qualquer ressalva quanto à ausência de tempo hábil para repasse de recursos - (peça 73, p. 3, 3º parágrafo e alíneas "a" a "d") .
Sustenta, assim, que desaprovar tais pareceres técnicos conclusivos de setores especializados seria ingerência desarrazoável do gestor, que não se harmoniza com o controle da autoridade hierarquicamente superior, meramente formal. E, ainda, que a questão da liberação dos recursos quanto ao acompanhamento da execução do cronograma de desembolso e monitoramento de ações, sob os aspectos administrativo, financeiro e contábil, compete à Coordenação-Geral de Convênios, segundo art. 24, inciso IV, do RI/MTur, tendo, assim, ao receber o processo de convênio, apenas formalizado o convênio de acordo com as manifestações técnicas e jurídicas favoráveis (peça 73, p. 3, 4º e 6º parágrafos, e p. 4, 1º parágrafo) .
ii.4.1. Análise 4 (rejeição) :
Do ponto de vista técnico-formal, não se questiona a existência da documentação que balizou a celebração do convênio. A conduta inquinada ao responsável é específica (vide matriz de responsabilização à peça 54, com destaques) :
Firmar o Convênio 1105/2009, em 1/10/2009 (Siafi 705684; peça 4; objeto: apoio à implementação do projeto intitulado "Festival de Primavera de Lagoa Seca", conforme o Plano de Trabalho registrado no Siconv, com vigência estipulada para o período de 1/10/2009 a 19/12/2009)  (peça 4, p. 18) , com realização prevista para o período de 3 a 4/10/2009 (peça 1, p. 1) , cuja OB foi emitida em 3/11/2009, depois da realização do evento (peça 6) , e os pareceres técnicos e jurídicos foram emitidos em 30/9/2009 (peças 1 e 3, respectivamente) , inviabilizando a execução da despesa em conformidade com as normas que regem a matéria (cf. Acórdão /1.441/2018-2C) , bem como o art. 39, inciso V, da Portaria Interministerial 127/2008, que estabelece que o convênio deverá ser executado em estrita observância às cláusulas avençadas e às normas pertinentes, inclusive da referida portaria, sendo vedado "realizar despesa em data anterior à vigência do instrumento".
Do trecho em destaque, observe-se que as datas não deixam dúvidas quanto à ilicitude do ato inquinado. Não havia qualquer informação técnica privilegiada ou de conhecimento único e exclusivo dos setores responsáveis pelos pareceres técnicos que impedissem o gestor signatário do Termo de Convênio - de quem se espera minimente ser conhecedor da dinâmica cronológica, financeira e orçamentária de uma avença (sendo as transferências voluntárias das práticas mais comuns do MTur) - de observar que estava assinando um convênio cuja vigência se iniciava na exata data de sua assinatura, o que já soa estranho de per si, com a realização do evento ocorrendo apenas após 1 dia útil a partir dali (dias 3 e 4/10/2009) . Logo, era mais do que evidente que já estavam sendo, ali, violados os dispositivos legais aplicáveis retromencionados.
Portanto, era dever do gestor desaprovar tais pareceres técnicos conclusivos de setores especializados - a conduta razoável dele esperada -, justamente no exercício do controle da autoridade hierarquicamente superior, que não é meramente formal, mas também de conteúdo parcialmente material, ao menos no tocante a informações básicas cruciais (período de vigência e data de realização do evento) cuja incompatibilidade é notória a quem quer que lide diariamente com tais temas.
Observe-se, quanto aos pareceres citados, que não está se eximindo a responsabilidade daqueles que deram causa ao ato ilícito. É o caso do signatário do Parecer Técnico 1117/2009, Sr. Carlos Paulo de Sousa, Coordenador-Geral de Análise de Projetos, bem como do Chefe de Gabinete da Secretaria Nacional de Políticas de Turismo, Sr. Geraldo Bentes (peça 73, p. 14-15) , ambos também ouvidos em audiência nesses autos.
Quanto ao Parecer Jurídico Conjur/MTur 1499/2009 (peça 73, p. 16-29) , há que se pontuar que é possível a responsabilização de parecerista jurídico quando há vinculação do ato administrativo irregular ao parecer jurídico favorável. Assim, esta Corte de Contas tem entendimento firmado no sentido de que esse profissional pode ser responsabilizado solidariamente com os gestores por irregularidades ou prejuízos ao erário, nos casos de erro grosseiro ou atuação culposa, quando seu parecer for vinculativo. Embora não exerça função de execução administrativa, o parecerista jurídico pode ser considerado como responsável por este Tribunal, pois o art. 71, inciso II, da Constituição Federal impõe a responsabilidade não só daqueles que derem diretamente causa a perda ou extravio de recursos públicos, mas também dos agentes que cometerem qualquer ato irregular de que resulte prejuízo ao erário.
A responsabilização solidária do parecerista por dolo ou culpa decorre da própria Lei 8.906/1994 (Estatuto da Advocacia) , a qual, em seu art. 32, dispõe que o advogado é responsável pelos atos que, no exercício profissional, praticar com dolo ou culpa. A disciplina do art. 186 do Código Civil conduz à mesma conclusão ao estatuir que comete ato ilícito aquele que, agindo por ação ou omissão voluntária, negligência ou imprudência, causar dano a outro, ainda que esse ato seja exclusivamente moral. Ademais, complementando o dispositivo citado, o art. 927 do mesmo código prevê que o causador do dano fica obrigado a repará-lo.
Assim, existindo parecer que, por dolo ou culpa, induza o administrador público à prática de irregularidade, ilegalidade ou quaisquer outros atos que firam princípios da administração pública, haverá responsabilidade solidária entre gestores e pareceristas.
No mesmo sentido, o Supremo Tribunal Federal, tratando da responsabilização por parecer vinculativo, entendeu que o parecerista pode ser responsabilizado solidariamente com o gestor pelos danos causados (MS 24.631/DF, de 9/8/2007 e MS 24.584/DF, de 9/8/2007) .
A jurisprudência desta Corte de Contas há muito consolidou esse entendimento, conforme consignado nos Acórdão 1964/2010-TCU-Primeira Câmara, 1.161/2010-TCU-Plenário, 6.640/2009-TCU-1a Câmara, 3.987/2009-TCU-2a Câmara e 157/2008-TCU-1a Câmara.
Porém, no caso sub examine, a instrução técnica precedente (peça 54) , que atendeu à determinação do Relator (peça 53) , sequer cogitou a possibilidade de responsabilizar os pareceristas jurídicos, até porque o comando ordenava a identificação dos gestores do MTur. Ao passo em que a figura do parecerista não se enquadra exatamente como de exercício de função de gestão, mas de assessoria nesse ramo do saber (Direito) , entende-se que aquele parecer (peça 73, p. 16-29) não detinha carga vinculante ao gestor para o qual se direcionava.
Analisando o conteúdo do citado parecer jurídico, tem-se que ele aborda requisitos gerais para a celebração de convênios, tais como dispositivos da minuta do termo de convenio, legislação aplicável e enquadramento legal, além de requisitos específicos quanto a interesse recíproco, se envolve entidades convenentes que possuam condições para executar o objeto e que este tenha correspondência com suas atividades, se o plano de trabalho foi aprovado, análise dos custos especificados no plano de trabalho, comprovação de regular funcionamento da entidade, valores arrecadados com eventos e do contrato de exclusividade de artista, tecendo, ao final, recomendações condicionantes para subsidiar o gestor na tomada de decisão quanto à continuidade e execução do convênio.
Destaque-se, do aludido parecer, trecho do parágrafo 29 (peça 73, p. 25) , em que se chama a atenção para a questão do aspecto temporal, a exequibilidade das etapas do objeto e os repasses de recursos, com destaques:
29. A exigência na descrição e detalhamento das metas, etapas/fases a serem executadas, tem como fundamento, principalmente, quantificar realisticamente ao longo da vigência do Convênio as parcelas de recursos necessárias, ou seja, somente com Planos de Trabalhos com metas, etapas/fases bem detalhadas é possível examinar e aprovar Cronogramas de Desembolso em que haja correlação entre as etapas/fases de execução física e os aportes de recurso. Nesse sentido, o setor técnico competente deverá exigir dos Proponentes a observação da correlação temporal entre as etapas de execução física do objeto e os repasses dos recursos. Trata-se, pois, de exigência do TCU, conforme se infere dos Acórdão 2066/2006-TCU-Plenário e 1852/2006-2ª Câmara, in verbis:
3.1.4. A falta de clareza nos desdobramentos das metas e das ações que efetivamente deverão ser implementados, redundam em cronogramas de desembolso irreais, sem correlação entre as etapas de execução físico e os aportes requeridos, de modo a quantificar realisticamente ao longo do tempo as parcelas de recursos necessárias, potencializando, assim, a liberação excessiva ou insuficiente de recursos em prejuízo da racionalidade administrativa e dos serviços que se pretende disponibilizar à população.
 (...) 
1.9. exija dos interessados na celebração de convênios a observação da correlação temporal entre as etapas de execução física do objeto e os repasses dos recursos, como forma de estabelecer parâmetros para a definição das parcelas do cronograma de desembolso proposto; (...) . G. N.
Na conclusão, o parecer aponta para a necessidade de se observar tais recomendações, relembrando o caráter discricionário que reveste o poder da autoridade competente para facultar sua decisão final (ou seja, deixa claro não se tratar de parecer vinculante) .
Desse modo, em que pese o argumento do Defendente, de que não houve, por parte dos pareceres, atenção à questão de datas e repasses, percebe-se, ante o destaque retro, excerto do parecer jurídico em que se aborda a questão consoante posicionamento do TCU, e, ao concluir que as recomendações devam ser observadas, está inclusa a que ora se destaca.
Portanto, contrariamente ao que sustenta o Defendente, não houve o rigor absoluto quanto às etapas prévias de celebração do convênio, porquanto há flagrante dissonância temporal entre etapas de execução e repasses de recursos. Também a ele não assiste razão quando afirma que não houve qualquer ressalva quanto à ausência de tempo hábil para repasse de recursos, haja vista a recomendação transcrita retro, do parecer jurídico.
Acerca do argumento de que o acompanhamento da execução do cronograma de desembolso e monitoramento de ações competia à Coordenação-Geral de Convênios, segundo art. 24, inciso IV, do RI/MTur, não há dúvidas; porém, o que está em discussão aqui não é a questão micro, de quem detinha a competência para exercer a dinâmica da execução (preocupação pós-celebração do convênio) , mas a questão macro, de quem tinha o dever de "supervisionar e coordenar a execução das atividades de organização e modernização administrativa (...) no âmbito do Ministério", competência insculpida no inciso II do art. 13 do RI/MTur vigente à época.
Logo, receber o processo de convênio, checar se os pareceres estão favoráveis e assinar o termo de convênio, ainda que por delegação, eram obrigações de quem estava à frente da Secretaria Executiva, seja Titular ou substituto, assim como conferir o conteúdo de tais pareceres e as informações minimamente importantes do Termo celebrado, como datas.
Portanto, ao passo em que o gestor teria, sim o poder discricionário de ir contra pareceres técnicos conclusivos - aliás, em parte, o foi, quanto ao parecer jurídico, já que ignorou a recomendação quanto ao tempo hábil para repasses -, houve, ainda que de modo indireto, citando posicionamento do TCU, o alerta para que houvesse cuidado na questão da execução das etapas e liberação de recursos (alerta temporal quanto à exequibilidade do plano de trabalho) . 
Portanto, nessa questão da inexistência de tempo hábil para repasse, os pareceristas jurídicos poderiam, de fato, ter sido mais específicos, não recomendando a celebração do convênio; 
Todavia, em que pese não terem sido responsabilizados os pareceristas jurídicos, não se pode demover a responsabilidade do Secretário-Executivo em substituição; logo, seus argumentos devem ser rejeitados.
ii.5. Argumento 5 (precedentes favoráveis no TCU/mudança de atitude do MTur) :
O Defendente cita decisões do TCU, como a do Acórdão 2404/2015-TCU-Segunda Câmara, que teria afastado a responsabilidade do Secretário-Executivo do MTur em caso análogo, e, ainda, o Acórdão 3611/2013-TCU-Plenário, em que se afastou a responsabilidade do Secretário-Executivo por pareceres falhos dos setores competentes (requerendo, ao final, que lhe seja dado tratamento isonômico) .
Menciona os avanços e esforços do MTur em questões similares, em que cada vez menos há reincidência de casos semelhantes, com reconhecimento, por parte do próprio Tribunal, do adequado cumprimento de suas determinações por aquele Ministério, consoante o Acórdão 1948/2017-TCU-Plenário, invocado diversas vezes, segundo sustenta a defesa, para isentar a responsabilização de servidores do MTur em audiências como esta (v.g., Acórdão 2064/2017-TCU-Plenário, 8786/2017-TCU-1C, e 8787/2017-TCU-1C) . 
E mais, acrescenta que, desde 2013, o MTur vem sendo elogiado pela Corte pelas boas práticas (transcreve trecho de citação do Ministro Augusto Nardes nesse sentido, BTCU de 2/10/2013) .
Por fim, reforça os pontos já abordados anteriormente para requerer o acolhimento de suas razões de justificativa (argumentos aqui expostos constantes da peça 73, p. 4, 2º parágrafo e seguintes, e páginas 5 a 7) .
ii.5.1. Análise 5 (acatamento parcial) :
ii.5.1.1. Acórdão 2404/2015-TCU-Segunda Câmara (rejeição) 
Acerca da existência de decisões do TCU, veja-se, de início, a que levou ao Acórdão 2404/2015-TCU-Segunda Câmara (Relatora Ministra Ana Arraes, TC Processo 002.961/2012-1) .
Naquela situação, a Relatora, Ministra Ana Arraes, considerou as atenuantes do caso para cada um dos responsáveis. No caso do Secretário-Executivo, sopesou em seu favor o fato de não constar, nos documentos que assinou, "menção expressa à data da festa apoiada". No caso do convênio em comento, a Cláusula Quinta do termo (peça 4, p. 6) já traz o valor empenhado, de R$ 200.000,00, datado da mesma data da assinatura do Termo de Convênio, 1/10/2009. Ademais, a Cláusula Primeira vincula o termo ao Plano de Trabalho aprovado, que traz as datas de realização das festividades, 3 e 4 de outubro de 2009 (peça 19, p. 1, item "Justificativa") . Quanto ao substituto, o fato de ter sido chamado a responder "apenas pela 7ª prorrogação do convênio (quando outras seis já haviam ocorrido) , e não pela efetiva liberação dos recursos", foi um aspecto que ponderou em seu favor no Voto da Relatora (vide item 23 do Voto condutor do decisum) . 
Outros aspectos naquela assentada também foram aventados em favor dos gestores, a distinção de tratamento conferida ao Ministro de Estado, que também estava sendo ouvido em audiência, cujo entendimento naquele Voto foi estendido ao Secretário-Executivo (ante a diversas questões técnicas postas naquele processo) , qual seja, a de que o ocupante do cargo de Secretário Nacional de Programas de Desenvolvimento do Turismo havia sido multado consoante outro decisum, o Acórdão 2806/2014-TCU-Plenário, porque "detinha todas as condições e informações necessárias para avaliar a regularidade da celebração do ajuste, diferentemente do que poderia ser exigido de um Ministro de Estado".
ii.5.1.2. Acórdão 3611/2013-TCU-Plenário (rejeição) 
Quanto ao Acórdão 3611/2013-TCU-Plenário, também do mesmo Relator destes autos, Ministro Benjamin Zymler, em que se afastou a responsabilidade do Secretário-Executivo por pareceres falhos dos setores competentes, em que pese, de fato, ter sido o que ocorreu no processo TC Processo 028.309/2011-1, entende-se que, aqui, de modo diverso, o parecer jurídico abordou a questão, não foi exatamente "falho", do ponto de vista técnico, ainda que pudesse ter sido mais explícito na posição contrária à celebração do termo (limitou-se a lançar meramente como recomendações) .
Vale também esclarecer que o Tribunal analisa cada caso de acordo com as nuances, os aspectos e as circunstâncias inerentes, e nem sempre os efeitos e decisões de um processo são extensíveis a outros. Aliás, se as decisões mencionadas pelo Defendente fossem erga omnes, não mais se ouviria, em audiência, gestores do MTur que assinassem termos de convênio, quando os pareceres precedentes fossem favoráveis à celebração, e claramente não há jurisprudência firmada nesse sentido.
ii.5.1.3. Acórdão 1948/2017-TCU-Plenário (acatamento) 
Quanto à evolução nas práticas do MTur invocada pelo responsável, entende-se que razão lhe assiste, e concomitante a isso, também se observa a evolução da própria jurisprudência do TCU sobre esta temática, a ser exposta a seguir.
Há que se dizer, de início, que o Defendente argumentou que a conduta de celebração de convênios com exiguidade de tempo para execução do objeto ("na última hora") há muito deixou de ser prática recorrente no âmbito do Ministério do Turismo, desde que passou a ser provocado, por decisões do Tribunal, a não mais adotar esse tipo de prática deletéria, o que, de fato, se observa ao longo do tempo.
Contextualizando a situação, o Defendente expôs que o TCU reconheceu o aperfeiçoamento da gestão interna do Ministério do Turismo quando proferiu o Acórdão 1948/2017-TCU-Plenário (Relator Ministro Vital do Rêgo) , o qual, de fato, tem sido, desde então, invocado para isentar a responsabilização de servidores daquela pasta e, ainda, para refutar recomendações de suas audiências. Na mesma linha, seguiram as decisões que tiveram como Relator o Ministro Bruno Dantas, quais sejam, o Acórdão 2064/2017-TCU-Plenário, o Acórdão 8786/2017-TCU-Segunda Câmara e o Acórdão 8787/2017-TCU-Segunda Câmara.
Desse modo, entende-se como necessário para o deslinde da questão alinhar a presente análise à jurisprudência do Tribunal, que já se posicionou com relação à assinatura de instrumentos em datas muito próximas da data prevista para o início do evento, acarretando que o repasse de recursos federais ocorresse posteriormente à execução do objeto, a exemplo do Acórdão 2064/2017-TCU-Plenário, nos autos do TC Processo 010.643/2010-9, em sede de Relatório de Auditoria que tinha por objetivo verificar a regularidade dos convênios firmados pelo MTur e MCT em municípios do estado do Pará, conforme excertos do Voto que fundamentou o decisum, reproduzidos a seguir (com destaques) :
VOTO
 (Acórdão 2064/2017-TCU-Plenário) 
[...]
2.	A fiscalização resultou nos seguintes achados, consoante relatório contido às peças 1 (p. 2-51) e 2 (p. 1-22) :
"b)	 celebração de convênios com cronogramas de execução e vigências incompatíveis às datas de realização dos respectivos eventos;
[...]
d) 	repasse dos recursos posteriormente à data de execução dos objetos conveniados;
[...]
4. 	As irregularidades elencadas nas alíneas "a" a "d" acima foram consideradas pela unidade instrutora de responsabilidade dos agentes públicos dos órgãos concedentes e acarretaram a realização das audiências dos signatários dos convênios e dos pareceristas dos ministérios concedentes, servidores responsáveis pela emissão/aprovação dos pareceres técnicos e jurídicos que deram suporte à celebração dos ajustes. Nesta oportunidade, analisam-se as respostas às audiências realizadas, que foram separadas pela unidade instrutora em dois grupos, um para os signatários dos convênios e outro para os pareceristas.  
[...]
7.	A despeito do extenso e zeloso trabalho empenhado pela unidade instrutora, divirjo do entendimento esposado no sentido da responsabilização dos servidores e agentes políticos pelas ocorrências aqui relatadas, pelas razões que passo a expor. 
***
[...]
9.	Vale lembrar que se trata aqui de convênios firmados em 2006, 2007, 2008 e 2009, período após o qual houve profunda evolução nos normativos regulamentadores e nas rotinas de trabalho atinentes à celebração, ao acompanhamento e à prestação de contas de avenças dessa natureza, e é nesse contexto que entendo devam ser analisadas as ocorrências aqui relatadas. 
10.	No que tange às irregularidades atinentes à execução das avenças e aos débitos acarretados, repiso que já foram tratados em processos específicos de tomadas de contas especiais, tendo sido reconhecida a responsabilidade das entidades convenentes e de empresas contratadas para a execução dos serviços, bem como de seus dirigentes. Assim, estão sob exame nesta oportunidade apenas as ocorrências atinentes às atuações dos agentes públicos dos órgãos concedentes, quando da análise e assinatura dos respectivos instrumentos.
11.	Constato que os argumentos aduzidos nas razões de justificativa dos responsáveis são recorrentes e comuns entre si, tendo sido agrupadas e analisadas pela Secex/PR de acordo com as atribuições de cada categoria, ou seja, autoridades signatárias, pareceristas técnicos e pareceristas jurídicos. 
12.	Ressalto que meu posicionamento no sentido de acolher as razões de justificativa dos responsáveis abarca todos os servidores técnicos e as autoridades ouvidos em audiência, seguindo entendimento esposado em recente decisão prolatada por este Tribunal, Acórdão 1948/2017-TCU-Plenário, motivo pelo qual faço uma análise única e conjunta de todo o processo, sem prejuízo de tecer comentários individuais sobre argumentos que mereçam um destaque especial. 
***
16.	Além disso, também foi recorrente nos convênios em exame a assinatura dos instrumentos em datas muito próximas da data prevista para o início do evento, acarretando que o repasse de recursos federais acontecesse posteriormente à execução do objeto. A formalização de convênios às vésperas dos eventos, por óbvio, compromete o planejamento das ações e a execução do objeto. 
17.	Porém, embora não desejável, tal prática era bastante comum aos instrumentos firmados naquela época, tanto que em 2008 foi editada a Portaria Interministerial 127/2008 prevendo que, caso a Administração desse causa ao atraso nos repasses, ficaria obrigada a prorrogar "de ofício" a vigência do respectivo termo antes do seu término, limitada a prorrogação ao exato período do atraso verificado (inciso VI, do art. 30, da Portaria Interministerial 127/2008, que, à época, atualizou dispositivo similar então previsto no inciso IV, do art. 7º, da IN/STN 1/1997) . 
18.	Vale acrescentar que o repasse de recursos federais para fins de ressarcimento de despesas já pagas, em decorrência da assinatura dos convênios em datas muito próximas às datas previstas para o evento, é atualmente regulamentado pela Portaria Interministerial 424/2016, arts. 27 e 52.
19.	Tais como essas, as ocorrências imputadas nas audiências dos responsáveis constituem-se FALHAS SISTÊMICAS que permeavam, nos anos de 2006 a 2010, com melhorias iniciando-se a partir de 2010, todo o processo de análise das propostas apresentadas, de acompanhamento da execução dos convênios e de exame das prestações de contas. Aliás, tais falhas não eram exclusivas do MTur, perpassavam todos os órgãos da Administração Pública Federal que realizavam transferências voluntárias.
20.	Essa realidade foi reconhecida no voto condutor do Acórdão 1562/2009-TCU-Plenário, de relatoria do Ministro Augusto Sherman Cavalcanti, que apreciou auditoria realizada nos convênios firmados pela Coordenação Geral de Recursos Logísticos do MCTI, no período de 2003 a 2007, do qual transcrevo o seguinte excerto, por pertinente para a compreensão do contexto fático: 
"4.	É forçoso reconhecer que os achados de auditoria acima relacionados eram de ser esperados na fiscalização realizada. Isso porque ao longo das auditorias de mesma natureza já realizadas pelo Tribunal em outros órgãos da Administração Pública Federal os resultados mostram-se praticamente idênticos. Ou seja, os problemas encontrados no MCT são mera amostra daquilo que acontece na Administração Pública como um todo no tocante à estrutura e às ações de controle relacionadas às transferências voluntárias de recursos federais efetuadas.
5.	Apenas a título de exemplo, passo a relacionar a seguir algumas constatações semelhantes em fiscalizações recentes deste Tribunal tendo como objeto o repasse de recursos públicos por diversos órgãos e entidades da Administração Pública Federal:
5.3.	Fiscalização de Orientação Centralizada em atendimento a Solicitação do Congresso Nacional para que o Tribunal auditasse a regularidade dos repasses de recursos federais para organizações não-governamentais (ONGS) e organizações de sociedade civil de interesse público (Oscips) , realizados nos exercícios financeiros de 2003, 2004, 2005 e 2006 (Acórdão 1331/2008-TCU-Plenário) :
[...]
e) deficiências na formalização dos convênios;
[...]
g) aprovação de convênios e termos aditivos na ausência ou à revelia de pareceres técnicos ou jurídicos ou com base em análises técnicas superficiais;
6.	Conforme pode ser observado nessa pequena amostra de auditorias enfocando as transferências voluntárias de recursos mediante convênios, acordos, ajustes, contratos de repasse ou instrumentos congêneres, são generalizados no âmbito da Administração Pública os problemas observados na presente auditoria nas três etapas de controle das transferências voluntárias de recursos públicos federais (exame e aprovação das propostas, acompanhamento concomitante da execução e análise da prestação de contas) .
7.	Há que ser ressaltado, entretanto, que como resultado da atuação deste Tribunal, alguns frutos já foram colhidos junto aos órgãos responsáveis pela normatização dos processos de descentralização da execução de programas governamentais. Com efeito, foi publicada a Portaria Interministerial MP/MF/CGU nº 127/2008, que estabelece normas para execução do disposto no Decreto no 6.170/2007, a qual traz importantes dispositivos direcionados ao aprimoramento do controle exercido pelos órgãos e entidades repassadores de recursos federais. Cabe destacar, ainda, que os mencionados atos normativos cuidaram da implantação do Sistema de Gestão de Convênios e Contratos de Repasse - Siconv, cuja finalidade encontra-se definida no art. 3º da referida Portaria: (...) "
21.	Tal como destacado no trecho do voto acima, a publicação da Portaria Interministerial 127/2008 e a criação do Siconv, posteriores à maioria dos convênios examinados no presente processo, foram importantes passos no aprimoramento da atuação dos órgãos repassadores de recursos federais por meio de transferências voluntárias. 
22.	PORTANTO, ENTENDO QUE A ATUAÇÃO DOS PARECERISTAS TÉCNICOS E JURÍDICOS NO PROCESSO DE ANÁLISE DAS PROPOSTAS QUE RESULTARAM NA ASSINATURA DOS CONVÊNIOS OBJETO DA PRESENTE FISCALIZAÇÃO SE DEU DENTRO DA NORMALIDADE ACEITA PARA A ÉPOCA, CONQUANTO HOJE ESTEJA EVIDENTE QUE NÃO OCORREU DE ACORDO COM AS MELHORES PRÁTICAS POSSÍVEIS. 
23.	Embora tenham sido citados pela unidade instrutora alguns precedentes deste Tribunal que tenham responsabilizado servidores dos órgãos concedentes por fragilidades praticadas na assinatura de convênios, alinho-me com o entendimento esposado em recente deliberação desta Corte de Contas, Acórdão 1948/2017-TCU-Plenário, que tratou de monitoramento para verificar o cumprimento e avaliar o impacto das deliberações deste Tribunal na gestão do MTur. Um dos pontos analisados em tal processo (talvez o principal) foi justamente a deficiência nas análises técnicas de propostas de convênios para eventos.
24.	No relatório de fiscalização, a unidade instrutora detalhou a contextualização do problema, as providências adotadas pelo MTur e os principais resultados advindos. Por absolutamente pertinente, trago à colação alguns trechos do brilhante voto condutor prolatado pelo Min. Vital do Rego:
"11. Houve, ao longo 2010-2017, significativa evolução nas análises técnicas das propostas de convênios para realização de eventos (qualificação técnica operacional e financeira da entidade proponente; economicidade e custos, prazos mínimos para apresentação de propostas etc) e no monitoramento in loco realizado pelo MTur nesses ajustes (por exemplo, valor mínimo a partir do qual é obrigatória a visita in loco, e aprimoramento dos relatórios e fiscalizações) .
12. Observou-se, ademais, declínio constante, A PARTIR DE 2011, da quantidade de prestações de contas 'a aprovar', cujo processo de melhoria iniciou-se a partir de 2009, com a edição de normativos (novos procedimentos) , elaboração de estratégias de contingência (criação de grupos de trabalhos) , aliado ao menor número de convênios celebrados a partir do mesmo ano, em virtude da LDO para 2011, que vedou transferência de recursos a entidades privadas para a realização de eventos de turismo. (...) 
31. Ante os fatos até aqui relatados, percebe-se que, ao longo do período analisado, houve, de fato, importantes mudanças institucionais no Mtur, que resultaram na alavancagem da qualidade de sua gestão interna e em seu AMADURECIMENTO ORGANIZACIONAL. Não resta dúvida, como já dito, que tal avanço foi impulsionado, em grande medida, pela intensa ação deste Tribunal.
32. Com efeito, a incorporação, por parte do Ministério do Turismo, em seus inúmeros normativos das diversas determinações e recomendações expedidas por este Tribunal ao longo desses quase dez anos evidencia tal fato.
33. Dentre as várias deliberações, ressalto, por exemplo, o Acórdão 5.078/2009-TCU-2ªCâmara, que expediu determinações tendentes à aprimorar a seleção de projetos, a análise técnica e de custos das propostas de convênios, a aferição da capacidade operacional, da qualificação técnica e da conformidade dos preços propostos pelos convenentes, que foram incorporadas nos normativos ao longo do período, como se observa na Portaria 39/2017, que estabelece, atualmente, as regras e os critérios para formalização de instrumentos de transferências voluntárias.
34. Além disso, aquele decisum recomendou que o órgão que avaliasse a possibilidade de manter banco de dados contendo o registro de preços praticados para determinados itens de custos que são recorrentes nas propostas de convênios, de ESTABELECER ANTECEDÊNCIA MÍNIMA EM RELAÇÃO AO INÍCIO DA EXECUÇÃO, para a apresentação de propostas de convênios de eventos. Também todas incorporadas por seus normativos.
35. A ininterrupta atuação desta Casa provocou, por exemplo, a criação em 2014 no MTur de um grupo de trabalho, do qual decorreu a fixação de entendimentos e a elaboração de manuais, modelos, check lists, entre outros produtos, a serem considerados pelo técnico no momento da análise das propostas cadastradas, além de critérios formais para a seleção dos convênios a serem fiscalizados (especialmente aqueles referentes a eventos) . Recomendações nesse sentido foram expedidas por esta Casa por intermédio do Acórdão 1702/2014-TCU-Primeira Câmara e Acórdão 5078/2009-TCU-Segunda Câmara) .
36. Passo a pontuar, resumidamente, as medidas adotadas pelo MTur em atenção às intervenções desta Corte de Contas, que marcaram sua gestão nos últimos oito anos: institucionalização/elaboração de normas; criação de manuais e orientações aos técnicos do ministério e aos proponentes/convenentes; criação de diretrizes para a alocação de recursos por meio de transferências voluntárias; gestão de riscos associados à atividade a fim de mitigá-los; informatização de processos problemáticos, com soluções desenvolvidas internamente e criação de canais internos de comunicação; monitoramento e avaliação da atividade por meio das constantes atualizações das normas; direcionamento de esforços e elaboração de estratégias de contingência - grupos de trabalho, mapeamento e estabelecimento de procedimentos nas questões críticas; interlocução com os diversos atores envolvidos na criação de instrumentos utilizados nas políticas públicas; monitoramento e avaliação da execução da estratégia e do plano da organização, com seus principais indicadores.
37. A maturidade intrínseca da estrutura organizacional do MTur evidencia-se claramente pelo fato de que os avanços observados foram alcançados inobstante a grande rotatividade da alta gerência desde 2008 (foram nove ministros de estado, seis secretários-executivos, sete secretários nacionais de políticas de turismo e seis secretários nacionais de programas de desenvolvimento do turismo da Secretaria Nacional de Estruturação do Turismo) ."
25.	Assim, reitero meu posicionamento de que os problemas relatados no presente processo revelam, mais do que irregularidades pontuais relacionadas a convênios específicos, uma deficiência na forma como tais procedimentos eram analisados à época dos convênios em questão, que, conforme apontado pelo Acórdão 1948/2017-TCU-Plenário, pode encontrar-se em vias de superação. Vale dizer, diante daquele contexto, NÃO JULGO RAZOÁVEL EXIGIR CONDUTA DIVERSA DOS RESPONSÁVEIS. Nessa mesma linha, tenho me baseado no referido precedente para deixar de acolher propostas de audiência e de aplicação de multas a agentes públicos de órgãos concedentes em razão de falhas praticadas na assinatura de convênios nesse contexto fático, sem prejuízo de que, caso evidenciados indícios de fraude e má-fé no caso concreto, outro encaminhamento possa ser adotado. A propósito, cito os processos Processo 019.614/2015-2 e Processo 015.832/2015-5, cujos acórdãos acolheram minha proposta.
***
26.	No que tange às irregularidades que motivaram as audiências dos dirigentes máximos do MTur, cabe tecer alguns comentários especiais, tendo em conta os seguintes fatos:  
 (...) 
27.	Em suas justificativas, os responsáveis afirmam, resumidamente, que cumpriram a legislação vigente (IN/STN 1/1997, Portaria Interministerial 127/2008 e alterações subsequentes) ; que praticaram os atos relativos à escolha da melhor política pública, enquanto a execução das respectivas ações coube aos setores competentes; que os projetos aprovados enquadravam-se em programas do orçamento do MTur; que não é atribuição do Ministro de Estado analisar requisitos de qualificação técnica e de capacidade operacional da entidade privada para executar o objeto proposto, cabendo aos setores técnicos essa avaliação quando da análise dos respectivos planos de trabalho; que o vasto leque de atividades do MTur inviabiliza a centralização dessas atividades na pessoa do Ministro de Estado ou de seu Secretário Executivo, ficando a cargo deles apenas a supervisão e coordenação das ações.
28.	Entendo que os argumentos arrolados devem ser fortemente sopesados, considerando a conjuntura sistêmica constatada nos procedimentos de concessão de convênios e as condições do caso concreto.
29.	Por exemplo, veja-se que, no caso dos ex-Ministros Walfrido Mares Guia e Marta Suplicy, foram ouvidos em audiência em razão de apenas um convênio cada um, nos valores de R$ 300 mil e R$ 100 mil, respectivamente. Trata-se de quantia de baixíssima materialidade face ao orçamento que administraram e às políticas públicas que desenvolveram em suas respectivas gestões. 
30.	Assim, além de considerar que AS AÇÕES PRATICADAS PELOS SERVIDORES TÉCNICOS DOS ÓRGÃOS CONCEDENTES, SUBORDINADOS A ESTAS AUTORIDADES, ERAM A TÔNICA QUE CARACTERIZAVA O PROCESSO REGULAR DE ANÁLISE DE CONVÊNIOS DA ÉPOCA, FACE AOS NORMATIVOS VIGENTES E PROCEDIMENTOS DE PRAXE, entendo que buscar a responsabilização da autoridade máxima do órgão ministerial pela mera assinatura de um ou dois destes ajustes, face aos elementos dos autos, mostra-se deveras desarrazoado. 
31.	Em suma, a meu ver, não houve uma atuação conjunta e/ou deliberada dos servidores técnicos e autoridades dos órgãos concedentes na aprovação destes convênios, passando por cima de normativos e procedimentos vigentes no intuito de favorecer determinadas entidades. Logo, devem ser acolhidas as razões de justificativa dos responsáveis ouvidos em audiência no presente processo, sem prejuízo de que se dê prosseguimento aos processos instaurados de tomadas de contas especiais, com vistas à recuperação dos respectivos débitos apurados. (...) 
Conforme destacado do Voto retro, há diversos pontos que alcançam, por completo, a situação ora abarcada. Por exemplo, a evolução dos normativos pertinentes, com destaque para a edição da Portaria Interministerial 127/2008, na qual restou estabelecido que, caso a Administração desse causa ao atraso nos repasses, deveria prorrogar "de ofício" a vigência do respectivo termo antes do seu término, limitada a prorrogação ao exato período do atraso verificado. Nessa linha, é importante destacar que o repasse de recursos federais para fins de ressarcimento de despesas já pagas pela entidade convenente, em decorrência da assinatura dos convênios em datas muito próximas às datas previstas para o evento, está atualmente regulamentado pelos arts. 27 e 52 da Portaria Interministerial 424/2016 - muito posterior, portanto, à data de celebração do convênio em exame. 
Resta patente que a edição desses novos normativos evidencia a tentativa da Administração Pública no sentido de corrigir as falhas sistêmicas até então identificadas no processo de análise das propostas apresentadas, de acompanhamento da execução dos convênios e de exame das prestações de contas.
Não obstante, há que se destacar que a atuação do Tribunal ensejou, em grande medida, a implementação de diversas mudanças na gestão interna do Ministério do Turismo com vistas à correção de diversos problemas nas análises e correções de convênios. Nesse sentido, ressalte-se, por exemplo, o Acórdão 5078/2009-TCU-Segunda Câmara, que expediu determinações tendentes a aprimorar a seleção de projetos, a análise técnica e de custos das propostas de convênios, a aferição da capacidade operacional, da qualificação técnica e da conformidade dos preços propostos pelos convenentes, que foram incorporadas nos normativos ao longo do período, como se observa na Portaria 39/2017, que estabelece, atualmente, as regras e os critérios para formalização de instrumentos de transferências voluntárias.
Veja-se da transcrição do Voto retro que a atuação deste Tribunal ensejou, por exemplo, a criação de um grupo de trabalho, em 2014, no âmbito do Ministério do Turismo, do qual decorreu a fixação de entendimentos e a elaboração de manuais, modelos, check lists, entre outros produtos, a serem considerados pelo técnico no momento da análise das propostas cadastradas, além de critérios formais para a seleção dos convênios a serem fiscalizados (especialmente aqueles referentes a eventos) . Recomendações nesse sentido foram expedidas por esta Casa por intermédio do Acórdão 1702/2014-TCU-Primeira Câmara e Acórdão 5078/2009-TCU-Segunda Câmara.
Dessa forma, corroborando o posicionamento supramencionado, entende-se que as ações praticadas pelos servidores técnicos dos órgãos concedentes eram a tônica que caracterizava o processo regular de análise de convênios da época, face aos normativos vigentes e procedimentos de praxe, não se vislumbrando uma atuação deliberada do responsável na assinatura do presente convênio, de forma a contrariar normativos ou procedimentos vigentes. Portanto, devem ser acolhidas as razões de justificativa apresentadas, afastando-se a responsabilidade do ex-Secretário-Executivo do Ministério do Turismo.
Nesse ponto, há que se destacar a acertada e prudente preocupação do Relator deste processo, Ministro Benjamin Zymler, quando em seu despacho (peça 53) determinou a identificação dos gestores responsáveis visando a aferir suas condutas, ante a jurisprudência deste Tribunal (Acórdão 1441/2018-TCU-Segunda Câmara e Portaria Interministerial 127/2008, art. 39, inciso V) , no sentido de coibir as deletérias práticas de celebração de convênio sem tempo hábil para liberação de recursos e de realização de despesas em data anterior à vigência do instrumento.
Ante ao levantamento das condutas do gestor ora Defendente e dos demais gestores, cada qual em seu ramo de atuação e competências, porém, em que pese caminharem em sentido contrário aos preceitos balizadores que hoje vigem como regras de conduta aos gestores do MTur, entende-se, em consonância com os julgados reportados na presente análise, que a contextualização temporal dos fatos apurados, somado às falhas sistêmicas observadas à época, são fatores que podem sopesar em favor de uma leitura mais consentânea com as atitudes adotadas por eles. 
Isso porque, de fato, não se identificou especificamente outros aspectos que justificassem a apuração de outras irregularidades atribuíveis aos gestores tendentes a macular as contas por meio de fraudes ou mesmo de má-fé.
Assim, em relação ao Defendente, a despeito das análises anteriores lhe serem desfavoráveis, com razões de justificativas rejeitadas até aqui, há que se aquiescer a elas na parte em que se coadunam com as reiteradas decisões do Tribunal sobre não aplicar penalidades aos gestores do MTur por questões como assinatura do convênio ou repasse de verbas a posteriori. 
Esse posicionamento por um juízo adaptado às circunstâncias fáticas e ao contexto histórico, que leva em conta mais as falhas sistêmicas e rotineiras do MTur do que propriamente os deslizes de seus servidores e autoridades, é tendência jurisprudencial corroborada inclusive pelo próprio Relator, quando da prolação do Acórdão 6952/2020-TCU-Primeira Câmara, quando aquiesceu à proposta técnica uniforme nesse sentido, que contou com parecer favorável do MP/TCU, nos autos do TC Processo 006.144/2016-0, quando, ali, se julgou a contas dos gestores regulares, dando-se quitação plena.
Portanto, estando ausentes outros elementos que tragam situação diferenciada ao presente caso, há que se propor o acolhimento parcial das razões de justificativa do Defendente de modo a julgar regulares as contas do responsável [3] Sr. Claudinei Pimentel Mota (CPF XXX.677.461-XX) , então Secretário-Executivo Substituto do MTur.
De modo isonômico, pelas mesmas razões antes expostas, apesar da caracterização da revelia, há que se conferir o mesmo tratamento aos responsáveis [4] Sr. Carlos Paulo de Sousa (CPF XXX.498.208-XX) , então Coordenador Geral de Análise de Projetos do MTur; e [5] Sr. Geraldo Bentes (CPF XXX.172.402-XX) , então Chefe de Gabinete da Secretaria Nacional de Políticas de Turismo do MTur.
ii.5.1.4. Encaminhamento da Análise 5
Desse modo, para que haja tratamento isonômico do responsável em relação a outros casos similares nesta Corte envolvendo também gestores do MTur e a questão dos convênios assinados "de última hora", bem como para o desejável alinhamento à jurisprudência observada nas últimas decisões deste Tribunal sobre o tema e estes mesmos atores, com fundamento não só no decisum invocado pelo Defendente, mas também face à conjuntura sistêmica constatada nos procedimentos de concessão de convênios à época, conforme já destacado pelo TCU, no âmbito, por exemplo, do Acórdão 2064/2017-TCU-Plenário, do Acórdão 8786/2017-TCU-Segunda Câmara, do Acórdão 8787/2017-TCU-Segunda Câmara, do Acórdão 1948/2017-TCU-Plenário e Acórdão 6952/2020-TCU-Primeira Câmara, entende-se que as razões de justificativa ora apresentadas merecem ser parcialmente acolhidas de modo a propiciar o julgamento pela regularidade das contas do responsável [3], entendimento extensível aos demais responsáveis [4] e [5] já identificados nesta instrução, até porque respondem pela mesma irregularidade.
iii. Das alegações de defesa do Sr. Márcio de Lima Rodrigues (peça 74) 
O Defendente, por meio de sua advogada devidamente constituída (peça 75) , apresenta parte introdutória resumindo, no tópico "1. Da Acusação" da defesa (peça 74, p. 1-3) , de modo expositivo, os principais pontos que sopesam contra si, ainda que mencione, já nessa inicial, seu juízo de que o evento foi realizado com sucesso. Finaliza a defesa requerendo o julgamento regular das contas e o arquivamento do feito.
A seguir, passa-se à análise dos argumentos da defesa, apresentados no bloco "2. Das razões para a aprovação, in totum, das contas do convênio 1105/2009-MTur/FCASSPB", separados por tópicos para melhor entendimento.
iii.1. Argumento 1 (2.1- Considerações iniciais acerca do cumprimento do objeto pactuado, peça 74, p. 3-5) :
Sustenta a defesa que há provas, juntadas, nesta oportunidade, aos autos, de que o Plano de Trabalho aprovado foi executado com louvor, e o objeto foi cumprido, presenciado por milhares de pessoas e atingindo, assim, integralmente sua finalidade pública, tanto como política pública de lazer quanto para fins de incentivo econômico, inexistindo provas de desvio de recursos ou de finalidade.
iii.1.1. Análise 1 (rejeição) :
A afirmação de que o evento se desenvolveu satisfatoriamente só tem poder de provar o que ela é, ou seja, uma mera afirmação. Isso porque as supostas provas carreadas aos autos não agregam novos elementos ou informações adicionais com poder de modificar o entendimento até aqui firmado, conforme quadro elaborado por grupamento temático (Anexo II desta instrução) contendo um mapeamento completo de todos os documentos inseridos, nesta oportunidade, pela defesa.
Em resumo, o quadro de documentos revela que foram juntados os três processos licitatórios que deram suporte a três contratos, todos com a mesma empresa, sendo dois derivados da modalidade Convite e um derivado de inexigibilidade. Estes documentos, ou ao menos suas partes principais, já constavam nestes autos (peça 9, p. 1-41 e p. 58-110; peças 10, 11 e 17; peça 18, p. 1-8) Também foram juntados documentos de exclusividade que já constavam dos autos (peça 9, p. 42-57 e peças 12 a 16) . Os documentos de publicidade, por sua vez, agora anexados, igualmente já constavam dos autos (peça 18, p. 18-28) .
Conforme se observa, a juntada de documentos não trouxe, aos autos, qualquer inovação, exceto documentos contábeis atrelados a um único valor de R$ 6.000,00 (nota fiscal, empenho e recibo) da contratação de serviços de segurança (e, ainda sim, com deficiências, pois não há atesto de prestação de serviços na nota, nem vinculação ao número do convênio) .
Registre-se que tal documentação não escapou do exame do controle interno (Nota Técnica de Análise 217/2011) e também do conhecimento do exame da instrução inicial (peça 54) , já neste controle externo. Portanto, o argumento em exame não merece prosperar, devendo ser rejeitado.
iii.2. Argumento 2 (2.2- Filmagens, fotos, gravações: atrações e serviços de divulgação) :
Anuncia a Defendente que a juntada de "farta" documentação/fotos comprova a apresentação de todos os artistas, bem como a execução dos serviços de divulgação, "atingindo o bem comum e a finalidade pública de estilo", e todas as obrigações referentes a divulgações em rádio e jornais de grande circulação estão comprovadas pelo material relativo ao Convite 06/2009. Do mesmo modo, a locação de palco, sonorização, iluminação, projetores, telões, banheiros químicos, toldos e grupo gerador estão comprovadas pelo material relativo ao Convite 05/2009.
iii.2.1. Análise 2 (rejeição) :
Em que pese o argumento de que há farta documentação probatória, em verdade, como já dito antes, não há novos elementos ou informações adicionais com a juntada que ora se fez. As informações que tais documentos trouxeram agora, incluindo os encartes e folders, já constava dos autos. 
A não comprovação da boa e regular aplicação dos recursos federais repassados segue como antes da citação, sem qualquer alteração. As observações feitas quanto à conduta, que esmiúçam, em detalhes, as pendências documentais, remanescem, a saber:
a) não comprovar a execução física do convênio, consoante Nota Técnica de Análise 217/2011, de 21/10/2011 (peça 20) , ante a ausência, dentre outros elementos de: fotografias e/ou filmagem das apresentações artísticas, locação de palco, equipamentos de sonorização e iluminação, projetores e telões, banheiros químicos, toldos, grupo gerador e estrutura de camarotes; não foram apresentados comprovantes de anúncio em TV e jornais, inserções em rádio e outros que evidenciassem a efetiva realização do evento (v. peça 20, p. 3-4) , consoante detalhado a seguir:
	ITEM
	OBJETO DA RESSALVA
	SOLICITAÇÃO

	1
	Consta Relatório de Cumprimento do Objeto
	Encaminhar o relatório, preenchido de acordo com o Plano de Trabalho aprovado, e preenchido de acordo com o modelo anexo ao site www.turismo.gov.br.

	2
	Relatório de Execução Físico - Financeira
	Encaminhar o relatório, preenchido de acordo com o Plano de Trabalho aprovado, e preenchido de acordo com o modelo anexo ao site www.turismo.gov.br

	3
	Anúncio em TV
	Encaminhar cópia do anúncio em DVD constando o nome e a logomarca do MTur e Comprovantes de Veiculação da TV contendo a programação prevista e os mapas de veiculação - com o valor, o ATESTO da TV e o DE ACORDO do Convenente.

	4
	Inserções em Rádio
	Encaminhar cópia do anúncio em CDROM ou MP3, constando o nome e a logomarca do MTur e comprovante de Veiculação na Rádio contendo a programação prevista e o mapa de veiculação - com o valor, o ATESTO da rádio e o DE ACORDO do Convenente.

	5
	Anúncio em jornal
	Encaminhar exemplar de cada anúncio, constando o nome e a logomarca do MTur

	6
	Realização do evento
	Encaminhar fotografia, filmagem e/ou material de divulgação pós-evento (publicação em jornais, revistas ou reportagens televisivas) , que comprovem a efetiva realização do evento e a utilização da logomarca do MTur.

	7
	Apresentações artísticas, musicais
	Encaminhar foto de cada show/apresentação, filmagem e/ou material de divulgação pós-evento (publicação, em jornais, revistas ou reportagens televisivas) , que comprovem a efetiva realização de cada apresentação constante no Plano de Trabalho

	8
	Itens de Infraestrutura (citar todos aprovados no Plano de Trabalho) 
	Encaminhar fotografia e/ou filmagem de cada item listado no Plano de Trabalho

	9
	Declaração do Convenente - realização do evento
	Encaminhar declaração do Convenente atestando a realização do evento.

	10
	Declaração do Convenente - exibição do vídeo institucional
	Encaminhar declaração do Convenente atestando a exibição do vídeo institucional do MTur.

	11
	Declaração do Convenente - gratuidade ou não do evento
	Encaminhar declaração do Convenente atestando a gratuidade ou não do evento? Caso tenha havido a venda de ingressos, foram enviadas as despesas correspondentes à venda de ingressos devidamente convertidas para a consecução do objeto conveniado (conforme o que preconiza o relatório do Acórdão 96/2008-TCU-Plenário - TCU) 

	12
	Declaração de Autoridade Local
	Encaminhar declaração de Autoridade local (que não seja o Convenente) atestando a realização do evento

c) não apresentar os Contratos de Exclusividade (com os devidos registros em cartório) entre a empresa representante Sheila Promoções e Eventos e os artistas dos grupos das atrações musicais do evento, passível, portanto, de glosa, nos termos do Acórdão 96/2008-TCU-Plenário, além da reafirmação desse entendimento no Acórdão 3826/2013-TCU-Primeira Câmara, com a caracterização da ausência de justificativa quanto à inexigibilidade de licitação, prevista no inciso III do art. 25 da Lei 8.666/1993;
Lamentavelmente, em que pese o esforço da peça de defesa em demonstrar o contrário, perde-se, infelizmente, mais uma chance de se trazer aos autos informações e documentos que tenham o condão de modificar o entendimento antes firmado acerca da execução física do convênio, devendo, pois, a argumentação ser rechaçada.
iii.3. Argumento 3 (2.3- Do nexo de causalidade) :
Neste tópico, a Defendente aborda narrativa sobre o Siconv e as fases de credenciamento e cadastramento no portal, alegando que foram obedecidas todas as exigências. Sustenta que ao cumprir a primeira fase e, em seguida, a celebração, com plano de trabalho aprovado, no que sem tem pela segunda fase, a formalização do convênio com aprovação dos setores técnico e jurídico do MTur, é porque todo o material apresentado na propositura foi validado pelo MTur, e da mesma forma deve ser considerado válido pelo TCU, pois, se assim não o fosse, não teria havido liberação de recursos. Aduz que o nexo de causalidade se verifica quando conferido o plano de trabalho e as despesas realizadas.
iii.3.1. Análise 3 (rejeição) :
A despeito da menção ao Siconv e à documentação submetida ao MTur e aprovada, há que se pontuar que o tópico aqui é nexo de causalidade, ou seja, a comprovação de que as despesas efetuadas guardam vínculo indissolúvel com os recursos repassados. Desse modo, as condutas observadas quanto a esse quesito, que foi encaminhada via ofício de citação, traziam os seguintes textos:
[...]
b) não comprovar o nexo de causalidade entre a movimentação financeira na conta específica e a as despesas indicadas na relação de pagamentos, uma vez que comprovantes de depósito em conta corrente em dinheiro de peça 8, p. 8 demonstram que o crédito foi realizado na conta 45.396-X, Agência 0063-9, do cliente denominado Sheila Ricarte Martins, e não da empresa Sheila Promoções e Eventos, em desacordo com a cláusula sétima do termo de convênio, que prescreve que os pagamentos deveriam ser realizados exclusivamente mediante crédito na conta bancária de titularidade dos fornecedores e prestadores de serviços;
[...]
d) não apresentar documentos (notas fiscais, recibos, comprovantes de transferências bancárias e outros documentos equivalentes, emitidos em nome das bandas ou artistas e assinadas por seus representantes legais ou pelos seus empresários exclusivos, sendo essa representação ou exclusividade registrada em cartório) capazes de demonstrar que eventuais valores destinados a empresa contratada Sheila Promoções e Eventos foram repassados aos artistas que realizaram o evento;
Remanescendo as pendências e falhas descritas nas condutas retro, em que pese a apresentação de notas fiscais que pretendem comprovar despesas, não restou comprovado que elas guardam nexo com os recursos do convênio, consoante a descrição das condutas transcritas retro. Desse modo, há que se rejeitar as alegações de defesa.
iii.4. Argumento 4 (2.4- Do processo de inexigibilidade 004/2009) :
Após breves explicações e menção à doutrina sobre a possibilidade de o gestor valer-se da inexigibilidade para contratações de caráter público quando há inviabilidade de competição, a Defendente sustenta que a realidade artístico-musical do país trabalha com diferentes modelos de negócios, com escritórios/empresários cuja relação com artistas/bandas difere daquela com a rede de representantes, com regramentos distintos em nível nacional/regional/local. Assim se pronuncia a Defendente:
Os acertos financeiros entre artista/banda e seus empresários/representantes é de livre negociação entre as partes. São investimentos na carreira artística que são diluídos ao longo do tempo em determinados percentuais dos shows, sendo seu retomo através de uma livre negociação entre as partes. 
Difícil para o contratante interferir neste longo processo, exigindo que a carta de exclusividade extrapole o período no qual se estabeleceu o pacto comercial entre a empresa contratada e o empresário representante da banda. Até porque nessa época o tema era polêmico e muitos Tribunais de Contas, a exemplo do Estado da Paraíba, ainda estavam consolidando sua interpretação acerca da matéria.
Menciona entendimento, em um julgado, em que o MP junto ao TCE/PB (Parecer 00507/11, emitido nos autos do processo TC 09001/08) acatou a carta de exclusividade com data específica como suficiente para firmar o compromisso comercial, e até julgado do TCU que suscitava incluir "em processos de inexigibilidade de licitação a declaração de exclusividade, ou, na impossibilidade, documento que comprove ser o contratado o único fornecedor das respectivas áreas e/ou serviços" Acórdão 822/2005-TCU-Plenário.
Por fim, alega que não havia pluralidade, no caso, de empresários que detinham, para as datas dos shows, exclusividade das bandas, o que tornou impossível a contratação por outro meio senão por aquele empresário que detém a momentânea exclusividade.
iii.4.1. Análise 4 (rejeição) :
Acerca da modalidade de inexigibilidade, o Tribunal não desconhece o posicionamento doutrinário e as explicações que comumente são de modo reiterado apresentadas em processos desse tipo. Em que pese haver fundamento na exposição da realidade artístico-musical nesse mercado apresentada pela Defendente, que, de fato, coloca o mais prudente dos gestores em situação extremamente difícil, do ponto de vista da adequada prestação de contas,, há que se relembrar que o rigor desta Corte, neste tipo de convênio, evoluiu e tem sido, ao longo do tempo, mais exacerbado justamente porque se desvelou um incontável número de abusos em diversos outros processos semelhantes. Entretanto, o rigor a que se alude aqui é meramente o rigor da lei e das normas, e não outro, eis que as decisões desta Corte tem se pautado pelos normativos aplicáveis, perante os quais exaustivamente já se debruçou ao longo de vários julgamentos similares, até que se formasse sólida jurisprudência a respeito.
Dito isso, há que se relembrar que o termo de convênio celebrado "faz lei entre as partes", e este, indubitavelmente, advertia que o contrato de exclusividade apenas para o evento era insuficiente (AC-96/2008-TCU-P, consoante alínea F, item 33 e ss.) do Parecer Jurídico MTur 1499/2009 (peça 3, p. 11-13) . Portanto, celebrado o convênio, tem-se que a obediência às suas cláusulas, como prova de eficácia, impõe-se como corolário.
De todo modo, supondo que tais declarações de exclusividade pudessem ser acatadas, restaria ainda, ad argumentandum tantum, a necessária comprovação dos recibos/comprovantes de pagamento dos cachês aos artistas. Ademais, os aspectos elencados nas condutas descritas como subsídios à irregularidade sopesam, no conjunto das falhas, em desfavor de uma flexibilização discricionária quanto à possibilidade de se superar a questão desses documentos de exclusividade e recomendam a mantença da conclusão pela inexecução financeira.
Acerca da posição do TCE/PB versando sobre cartas de exclusividade, não tem tal documento condão de afetar decisão desta Corte, sequer de retirar culpabilidade de conduta dos gestores por se tratar de entendimento absolutamente inaplicável ao caso em comento, de convênio de natureza federal.
Sobre posicionamento trazido à lume, desta Corte, em decisum de 2005, observa-se que ele não se dirigia especificamente a casos como o que ora se está analisando, e, há mesmo que se dizer, que grande parte dos entendimentos e jurisprudência firmados pelo Tribunal se deram após aquele ano.
Ainda sobre essa questão da exclusividade e da relação artistas e empresários, vale citar trecho da instrução técnica precedente (peça 50) , que bem situa historicamente o posicionamento desta Corte, a saber (peça 50, p. 6-8) , com adaptações de forma, in verbis:
32.	Além da reprovação da execução física, motivada pela ausência de documentos exigidos pelo MTur, mencionados supra, os elementos financeiros (cheques, recibos, cópia de extratos bancários) encaminhados pelo Sr. Márcio de Lima Rodrigues carecem de coerência lógica, infirmando a presente prestação de contas. Não há evidências, portanto, que o evento "Festival de Primavera de Lagoa Seca" tenha sido realizado, tampouco que os pagamentos efetuados pela Fundação de Cultura Assistência Social e Saúde da Paraíba tenham sido recebidos pela empresa Sheila Promoções e Eventos.
33.	Em relação ao processo de inexigibilidade 04/2009, foi firmado o consequente Contrato 01Inexigib.04/2009 (peça 9, p. 65-67) , que previa a apresentação dos seguintes artistas:
	Atração artística
	Valor (R$) 
	Carta de Exclusividade
 (peça 9 e p.) 

	Renato e seus Blue Caps 
	20.000,00
	p. 44

	Banda Capim Cubano 
	22.000,00
	p. 43

	Banda Forró Karkará 
	8.000,00
	p. 47

	Banda Forró dos Brothers 
	2.500,00
	p. 49

	Orquestra Sinfônica 
	7.360,00
	p. 51

	Alcimar Monteiro 
	28.000,00
	p. 53

	Louro Santos e Victor Santos 
	20.000,00
	p. 54

	Genildo e Ginaldo
	5.000,00
	p. 57

	TOTAL
	112.860,00
	
34.	Não constam nos autos comprovantes de que os valores indicados a título de cachê tenham sido de fato recebidos pelas respectivas atrações artísticas.
35.	As cartas de exclusividade mencionadas apenas reservavam as datas de 3 e 4/10/2009 para apresentação das atrações artísticas associadas, diferindo da exigência de apresentação das cópias dos contratos de exclusividade registrados em cartório como requisito para a inexigibilidade de licitação.
36.	Em relação à inexigibilidade de licitação, de fato, o entendimento do E. TCU é no sentido de que na contratação direta de artistas consagrados, com base na hipótese de inexigibilidade prevista no art. 25, inciso III, da Lei 8.666/1993, por meio de intermediários ou representantes, deve ser apresentada cópia do contrato de exclusividade dos artistas com o empresário contratado, registrado em cartório. O contrato de exclusividade difere da autorização que assegura exclusividade apenas para os dias correspondentes à apresentação dos artistas e que é restrita à localidade do evento, a qual não se presta a fundamentar a inexigibilidade. Assim, a jurisprudência predominante é no sentido de julgar irregulares as contas que contém esses vícios. 
37.	Na jurisprudência deste Tribunal encontra-se consolidado o entendimento de que a apresentação do contrato de exclusividade entre artistas e o empresário contratado é indispensável para caracterizar a hipótese de inexigibilidade de licitação prevista no art. 25, inciso III, da Lei de Licitações, de modo que simples autorizações ou cartas de exclusividade não se prestam a comprovar a inviabilidade da competição, pois não retratam uma representação privativa para qualquer evento em que o profissional for convocado. 
38.	Esse paradigma jurisprudencial tem sido adotado por esta Corte de Contas desde a prolação do Acórdão 96/2008-TCU-Plenário, por intermédio do qual o plenário formulou as seguintes determinações ao Ministério do Turismo: 
9.5. determinar ao Ministério do Turismo que, em seus manuais de prestação de contas de convênios e nos termos dessas avenças, informe que:
9.5.1. quando da contratação de artistas consagrados, enquadrados na hipótese de inexigibilidade prevista no inciso III do art. 25 da Lei nº 8.666/1992, por meio de intermediários ou representantes:
9.5.1.1. deve ser apresentada cópia do contrato de exclusividade dos artistas com o empresário contratado, registrado em cartório. Deve ser ressaltado que o contrato de exclusividade difere da autorização que confere exclusividade apenas para os dias correspondentes à apresentação dos artistas e que é restrita à localidade do evento; 
9.5.1.2. o contrato deve ser publicado no Diário Oficial da União, no prazo de cinco dias, previsto no art. 26 da Lei de Licitações e Contratos Administrativos, sob pena de glosa dos valores envolvidos; (destaque do original) 
39.	Sobre a necessidade de comprovação de exclusividade na representação, válido transcrever excerto de voto proferido pelo Ministro Marcos Bemquerer Costa acolhido no Acórdão 351/2015-TCU-Segunda Câmara: 
 (...) 
8. Relativamente à contratação da empresa Negreiros e Negreiros Ltda. para organização do evento "Paraíso Folia", cabe observar que o comando normativo utilizado como fundamento, o art. 25, inciso III, da Lei n. 8.666/93, refere-se expressamente à contratação de profissional de setor artístico diretamente com o próprio artista ou por meio de seu empresário exclusivo, que é aquele que gerencia o artista ou banda de forma permanente. 
9. A inteligência deste artigo revela a impossibilidade jurídica de contratação direta de mero intermediário (produtora de eventos) , que detém a exclusividade limitada a determinados dias ou eventos, pois, se a exclusividade é condicionada e temporária, em regra não haverá impossibilidade de competição. 
10.No caso concreto, constata-se que as autorizações emitidas pelas bandas musicais que atuaram no Paraíso Folia 2010, concedidas à empresa contratada pela Prefeitura para organização das apresentações artísticas e expostas pela defesa nesta etapa processual, foram elaboradas para as datas específicas às do evento objeto do Convênio (24/04/2010) , circunstância que não se amolda ao dispositivo legal e constitui fundados indícios da prática das condutas ímprobas, conforme levantado pela equipe de auditoria (peça 59, p. 05-07) . 
11. A respeito da matéria, é oportuno registrar que a jurisprudência deste Tribunal é uníssona em exigir a apresentação do contrato de exclusividade entre os artistas e o empresário contratado para caracterizar a hipótese de inexigibilidade de licitação prevista na Lei de Licitações, de modo que simples autorizações ou cartas de exclusividade não se prestam a comprovar a inviabilidade da competição, pois não retratam uma representação privativa para qualquer evento em que o profissional for convocado. 
 (...) 
40.	Em sede de consulta formulada pelo Ministro de Estado do Turismo a respeito de dúvida suscitada na aplicação de dispositivos legais e regulamentares, relativos à análise de prestações de contas de recursos federais repassados mediante convênios, o TCU firmou o entendimento seguinte (Acórdão 1435/2017-TCU-Plenário) , respondendo ao consulente que:
a) a apresentação apenas de autorização/atesto/carta de exclusividade, que confere exclusividade ao empresário do artista somente para o (s) dia (s) correspondente (s) à apresentação deste, sendo ainda restrita à localidade do evento, não atende aos pressupostos do art. 25, inciso III, da Lei 8.666/1993, representando impropriedade na execução do convênio; e 
b) do mesmo modo, contrariam o sobredito dispositivo legal (art. 25, inciso III, do Estatuto de Licitações) , as situações de contrato de exclusividade - entre o artista/banda e o empresário - apresentado sem registro em cartório, bem como de não apresentação, pelo convenente, do próprio contrato de exclusividade. 
	41.	Ainda restou elucidado no aludido decisum que as situações mencionadas supra podem não ensejar, por si sós, o julgamento pela irregularidade das contas e tampouco a condenação em débito dos responsáveis, sendo necessário o exame das circunstâncias inerentes a cada caso concreto, uma vez que a existência de dano ao erário poderá decorrer, dentre outras situações:
a) da inexecução do objeto; ou 
b) da ausência de nexo de causalidade entre os pagamentos realizados e os recursos federais conveniados, vale dizer, naqueles casos em que não for possível comprovar que os pagamentos tenham sido recebidos pelo artista ou por seu representante devidamente habilitado (seja detentor de contrato de exclusividade, portador de instrumento de procuração ou carta de exclusividade, devidamente registrados em cartório) .
42.	O Ministro Augusto Sherman apresentou, naquela assentada, o seu entendimento sobre a matéria, na forma de voto revisor, in verbis:
2.	Sustento que a mera comprovação de pagamento, pelo ente conveniado à empresa que tenha contratado para a realização dos shows, não é suficiente para demonstrar o referido nexo causal entre as verbas transferidas por convênio e o evento realizado. É preciso, a meu ver, ficar comprovada a entrega dos recursos ao artista ou a quem, comprovadamente, o represente. A comprovação de pagamento a empresas intermediárias detentoras de direitos de representação restritos ao dia do evento, direitos estes constituídos sob a forma de declarações ou cartas de exclusividade, embora necessária à prestação de contas, não é suficiente.
	...
5.	De outro modo, se ausente da prestação de contas o contrato de exclusividade exigido, embora tal circunstância remeta a possível infração às regras licitatórias, este fato não conduz, por si só, automaticamente, à existência de débito para com o erário, que pode ser afastado por meio outros meios, como a comprovação de pagamento diretamente aos artistas, ou mesmo a outro intermediário, que não aquele detentor da exclusividade, desde que regularmente habilitado a receber valores em nome do artista contratado. Mas, se ausente essa comprovação, perde-se o nexo e configura-se o dano ao erário.
...
7.	Por relevante, destaco que a necessidade de cuidadosa verificação do liame causal aqui tratado deriva de casos reais, verificados em processos desta Corte, nos quais investigações policiais comprovaram a ocorrência de desvios de recursos por meio da realização de pagamentos a empresas contratadas, apenas alegadamente detentoras de direitos de representação de artistas, direitos esses, de fato, detidos por outrem.
8.	Foi o que ocorreu, por exemplo, no TC-Processo 033.049/2015-7, da relatoria do Ministro Weder de Oliveira, recentemente debatido na Primeira Câmara, no qual a prestação de contas aponta que a empresa RDM Silk Signs recebeu recursos de convênio como se fora representante da banda que se apresentou em evento do município, quando, na verdade, a empresa que detinha os direitos para o dia do evento, e que havia celebrado contrato com o representante exclusivo da banda, era a Se Ligue Produções Artísticas. Foi essa última quem pagou o cachê dos artistas. Note-se que, em casos como aquele, sem a completa verificação do fluxo financeiro e da cadeia de contratos e representações, poder-se-ia julgar regular ato que constitui verdadeira fraude, com dano ao erário.
9.	Lembro, por pertinente, que o TCU, ao tratar de caso no qual artistas não receberam as verbas do convênio, apesar do que informava a prestação de contas, determinou ao Ministério do Turismo que, nas prestações de contas do gênero, "deve ser apresentada cópia do contrato de exclusividade dos artistas com o empresário contratado, registrado em cartório. Deve ser ressaltado que o contrato de exclusividade difere da autorização que confere exclusividade apenas para os dias correspondentes à apresentação dos artistas e que é restrita à localidade do evento" (Acórdão 96/2008-TCU-Plenário) .
43.	A não apresentação dos contratos de exclusividade representa irregularidade formal grave, ensejando a irregularidade das contas, com a cominação de multa. A existência de débito, no entanto, será apurada, caso a caso, nas tomadas de contas especial. Conforme entendimento exposto acima, haverá débito quando não for possível comprovar o recebimento dos cachês pelos artistas, como no caso em concreto em que não constam os contratos/cartas de exclusividade registradas em cartório, tampouco os comprovantes de pagamentos firmados pelos artistas contratados. Assim, na execução financeira do convênio, não restou comprovado o nexo de causalidade entre os pagamentos efetuados à Sra. Sheila Ricarte Martins (e não à empresa Sheila Promoções e Eventos - CNPJ 07.476.569/0001-05) , e a execução do evento, podendo ensejar, em consequência, a irregularidade das contas e imputação de débito ao responsável.
44.	A empresa Sheila Promoções e Eventos foi contratada como intermediária de bandas em procedimento de inexigibilidade de licitação, e considerando que tal sociedade comercial não possuía contratos de exclusividades dos artistas que se propusera a agenciar, houve descumprimento ao art. 25, inciso III, da Lei 8.666/1993. 	Os elementos que integram os autos comprovam que a empresa Sra. Sheila Ricarte Martins (e não à empresa Sheila Promoções e Eventos - CNPJ 07.476.569/0001-05) foi beneficiada pelos pagamentos irregulares. No entanto, a responsabilidade da contratada pode ser afastada, uma vez que não há obrigação legal de a empresa guardar os documentos fiscais após cinco anos do fato, conforme entendimento firmado no Acórdão 10047/2015-TCU-Segunda Câmara.
Desse modo, não tendo sido apresentados documentos que demonstrem a exclusividade requerida pelas normas, assim como não houve apresentação dos comprovantes de pagamento feitos aos artistas/bandas, há que se rejeitar as alegações de defesa também neste tópico.
iv. Da revelia dos demais responsáveis
Em relação ao responsável [1] Fundação de Cultura Assistência Social e Saúde da Paraíba (CNPJ 07.630.669/0001-06) , entidade convenente, constatou-se que permaneceu silente, não tendo as alegações de defesa apresentadas pelo responsável [2] sido aproveitadas em seu favor, porquanto negadas.
Quanto aos responsáveis [4] Sr. Carlos Paulo de Sousa (CPF XXX.498.208-XX) , então Coordenador Geral de Análise de Projetos do MTur, e [5] Sr. Geraldo Bentes (CPF XXX.172.402-XX) , então Chefe de Gabinete da Secretaria Nacional de Políticas de Turismo do MTur, também restaram caracterizadas a revelia, com aproveitamento das razões de justificativa do responsável [3] em favor de ambos.
De todo modo, deve-se deixar consignado que, nos processos do TCU, a revelia não leva à presunção de que seriam verdadeiras todas as imputações levantadas contra os responsáveis, diferentemente do que ocorre no processo civil, em que a revelia do réu opera a presunção da verdade dos fatos narrados pelo autor. Dessa forma, a avaliação da responsabilidade do agente não pode prescindir da prova existente no processo ou para ele carreada. 
Ao não apresentarem suas defesas, os responsáveis deixaram de produzir prova da regular aplicação dos recursos sob sua responsabilidade, em afronta às normas que impõem aos gestores públicos a obrigação legal de, sempre que demandados pelos órgãos de controle, apresentar os documentos que demonstrem a correta utilização das verbas públicas, a exemplo do contido no art. 93 do Decreto-Lei 200/1967:
Quem quer que utilize dinheiros públicos terá de justificar seu bom e regular emprego na conformidade das leis, regulamentos e normas emanadas das autoridades administrativas competentes.
Mesmo as alegações de defesa não sendo apresentadas, considerando o princípio da verdade real que rege esta Corte, procurou-se buscar, em manifestações dos responsáveis na fase interna desta Tomada de Contas Especial, e verificou-se a inexistência nos autos de argumentos que pudessem ser aproveitados em favor deles (com a exceção das razões de justificativa do responsável [3] em favor dos responsáveis [4] e [5].
v. Da prescrição da pretensão punitiva
Vale ressaltar que a pretensão punitiva do TCU, conforme Acórdão 1441/2016-TCU-Plenário, que uniformizou a jurisprudência acerca dessa questão, subordina-se ao prazo geral de prescrição indicado no art. 205 do Código Civil, que é de 10 anos, contado da data de ocorrência da irregularidade sancionada, nos termos do art. 189 do Código Civil, sendo este prazo interrompido pelo ato que ordenar a citação, a audiência ou a oitiva do responsável. 
No caso em exame, não ocorreu a prescrição da pretensão punitiva, considerando o fato gerador como a data do repasse em 5/11/2009 (vide 8, p. 2, data do repasse) , haja vista que o ato que ordenou a citação e audiência dos responsáveis foi expedido pelo Relator em 8/2/2019, materializado pelo Pronunciamento da Unidade, de 16/6/2019.
vi. Do desfecho das análises
Quanto ao responsável [3] Sr. Claudinei Pimentel Mota (CPF XXX.677.461-XX) , então Secretário-Executivo Substituto do MTur, a análise de suas razões de justificativa apontou o acatamento parcial dos argumentos, extensivo aos demais responsáveis em situação semelhante, inclusive porque respondem pela mesma irregularidade, ante o princípio da isonomia, quais sejam, responsáveis [4] Sr. Carlos Paulo de Sousa (CPF XXX.498.208-XX) , então Coordenador Geral de Análise de Projetos do MTur, e [5] Sr. Geraldo Bentes (CPF XXX.172.402-XX) , então Chefe de Gabinete da Secretaria Nacional de Políticas de Turismo do MTur, devendo suas contas serem julgadas regulares, com quitação plena.
Quanto ao responsável [2] Sr. Márcio de Lima Rodrigues (CPF XXX.682.674-XX) , ex-presidente e signatário do termo de convênio (gestão: 29/9/2005 a 21/4/2010) , o exame de suas alegações de defesa concluiu pela rejeição de todos os argumentos.
Quanto ao responsável [1] Fundação de Cultura Assistência Social e Saúde da Paraíba (CNPJ 07.630.669/0001-06) , entidade convenente, em se tratando de processo em que a parte não se manifestou acerca das irregularidades imputadas, não há elementos para que se possa efetivamente aferir e reconhecer a ocorrência de boa-fé na sua conduta, podendo este Tribunal, desde logo, proferir o julgamento de mérito pela irregularidade das contas, conforme nos termos dos §§ 2º e 6º do art. 202 do Regimento Interno do TCU (Acórdão 2064/2011-TCU-Primeira Câmara (relator: Ubiratan Aguiar) , 6.182/2011-TCU-1º Câmara (relator: Weber de Oliveira) , 4.072/2010-TCU-1ª Câmara (Relator: Valmir Campelo) , 1.189/2009-TCU-1ª Câmara (Relator: Marcos Bemquerer) , 731/2008-TCU-Plenário (Relator: Aroldo Cedraz) . Ressalta-se que a análise da boa-fé relativa a pessoa jurídica de direito privado é realizada considerando as condutas de seus administradores, uma vez que os atos destes obrigam a pessoa jurídica, desde que exercidos nos limites dos poderes definidos no ato constitutivo do ente, nos termos do art. 47 do Código Civil (Acórdão 1723/2016-TCU-Plenário, Ministro-Relator Raimundo Carrero) .
Em razão do exposto, não restou comprovada a boa e regular aplicação dos recursos federais repassados, ensejando, portanto, o julgamento pela irregularidade das contas dos responsáveis [1] Fundação de Cultura Assistência Social e Saúde da Paraíba e [2] Sr. Márcio de Lima Rodrigues, com imputação de débito e aplicação de multa.
CONCLUSÃO
A análise das razões de justificativa do responsável [3] Sr. Claudinei Pimentel Mota (CPF XXX.677.461-XX) permitiu, consoante item "ii" do tópico "Exame Técnico", o acatamento parcial de modo a se propor o julgamento pela regularidade de suas contas, com quitação plena. Pelo tratamento isonômico aos casos similares dos responsáveis [4] Sr. Carlos Paulo de Sousa (CPF XXX.498.208-XX) e [5] Sr. Geraldo Bentes (CPF XXX.172.402-XX) , os argumentos devem ser aproveitados em favor de ambos, de modo a se propor o mesmo julgamento de contas.
Por sua vez, a análise das alegações de defesa do responsável [2] Sr. Márcio de Lima Rodrigues (CPF XXX.682.674-XX) concluiu, consoante item "iii" do tópico "Exame Técnico", pela rejeição de todos os seus argumentos. Restou, ainda, caracterizada a revelia do responsável [1] Fundação de Cultura Assistência Social e Saúde da Paraíba. Desse modo, inexistindo nos autos elementos que permitam concluir pela ocorrência de boa-fé ou de outros excludentes de culpabilidade em suas condutas, propõe-se que suas contas sejam julgadas irregulares, que sejam os responsáveis [1] e [2] nominados retro condenados em débito e que seja aplicada as multa do art. 57 da Lei 8.443/1992.
Ressalta-se que a análise da boa-fé relativa a pessoa jurídica de direito privado é realizada considerando as condutas de seus administradores, uma vez que os atos destes obrigam a pessoa jurídica, desde que exercidos nos limites dos poderes definidos no ato constitutivo do ente, nos termos do art. 47 do Código Civil (Acórdão 1723/2016-TCU-Plenário, Ministro-Relator Raimundo Carrero) .
PROPOSTA DE ENCAMINHAMENTO
Diante do exposto, submetemos os autos à consideração superior, propondo ao Tribunal:
 considerar revéis a Fundação de Cultura Assistência Social e Saúde da Paraíba (CNPJ 07.630.669/0001-06) , entidade convenente, o Sr. Carlos Paulo de Sousa (CPF XXX.498.208-XX) , então Coordenador Geral de Análise de Projetos do MTur, e o Sr. Geraldo Bentes (CPF XXX.172.402-XX) , então Chefe de Gabinete da Secretaria Nacional de Políticas de Turismo do MTur, para todos os efeitos, dando-se prosseguimento ao processo, com fulcro no art. 12, § 3º, da Lei 8.443/1992;
 rejeitar as alegações de defesa apresentadas pelo Sr. Márcio de Lima Rodrigues (CPF XXX.682.674-XX) , ex-presidente da FCASS PB (gestão: 29/9/2005 a 21/4/2010) ;
 acatar parcialmente as razões de justificativa do Sr. Claudinei Pimentel Mota (CPF XXX.677.461-XX) , então Secretário-Executivo Substituto do MTur e signatário do termo de convênio, e considerá-las extensíveis, ante o princípio da isonomia, aos responsáveis Sr. Carlos Paulo de Sousa (CPF XXX.498.208-XX) , então Coordenador Geral de Análise de Projetos do MTur, e o Sr. Geraldo Bentes (CPF XXX.172.402-XX) , então Chefe de Gabinete da Secretaria Nacional de Políticas de Turismo do MTur, a despeito da revelia caracterizada;
 julgar regulares as contas do Sr. Claudinei Pimentel Mota (CPF XXX.677.461-XX) , do Sr. Carlos Paulo de Sousa (CPF XXX.498.208-XX) e do Sr. Geraldo Bentes (CPF XXX.172.402-XX) , com fundamento nos arts. 1º, inciso I, 16, inciso I, 17 e 23, inciso I, da Lei 8.443, de 16 de julho de 1992, c/c os arts. 1º, inciso I, 207 e 214, inciso I, do Regimento Interno deste Tribunal, dando-lhes quitação plena; 
 julgar irregulares, nos termos dos arts. 1º, inciso I, 16, inciso III, alíneas "b" e "c", § 2º, da Lei 8.443/1992 c/c os arts. 19 e 23, inciso III, da mesma Lei, e com arts. 1º, inciso I, 209, inciso III, 210 e 214, incisos II e III, do Regimento Interno/TCU, as contas da Fundação de Cultura Assistência Social e Saúde da Paraíba (CNPJ 07.630.669/0001-06) e do Sr. Márcio de Lima Rodrigues (CPF XXX.682.674-XX) , condenando-os solidariamente ao pagamento da importância a seguir especificada, atualizada monetariamente e acrescida dos juros de mora, calculada a partir da data discriminada até a data do efetiva quitação do débito, fixando-lhes o prazo de quinze dias, para que comprovem, perante o Tribunal, o recolhimento da referida quantia aos cofres do Tesouro Nacional, nos termos do art. 23, inciso III, alínea "a", da citada lei;
	Valor original do débito (R$) 
	Data da ocorrência

	200.000,00
	5/11/2009

Valor atualizado do débito (com juros) em 11/2/2020: R$ 478.687,81 (peça 86) 
 aplicar à Fundação de Cultura Assistência Social e Saúde da Paraíba (CNPJ 07.630.669/0001-06) e ao Sr. Márcio de Lima Rodrigues (CPF XXX.682.674-XX) , individualmente, a multa prevista no art. 57 da Lei 8.443/1992 c/c o art. 267 do Regimento Interno do TCU, fixando-lhes o prazo de quinze dias, a contar da notificação, para que comprovem, perante o Tribunal (art. 214, III, alínea "a", do Regimento Interno do TCU) , o recolhimento da dívida aos cofres do Tesouro Nacional, atualizada monetariamente desde a data do acórdão que vier a ser proferido por este Tribunal até a do efetivo recolhimento, se pagas após o vencimento, na forma da legislação em vigor;
 autorizar, desde logo, a cobrança judicial das dívidas, caso não atendidas as notificações, na forma do disposto no art. 28, inciso II, da Lei 8.443/1992;
 autorizar o pagamento parcelado das dívidas, desde logo, se requerido, com fundamento no art. 26, inciso I, da Lei 8.443, de 1992 c/c o art. 217, §§ 1º e 2º do Regimento Interno, em até 36 parcelas, incidindo sobre cada parcela, corrigida monetariamente, os correspondentes acréscimos legais fixando-lhes o prazo de quinze dias, a contar do recebimento da notificação, para comprovarem perante o Tribunal o recolhimento da primeira parcela, e de trinta dias, a contar da parcela anterior, para comprovarem os recolhimentos das demais parcelas, devendo incidir sobre cada valor mensal, atualizado monetariamente, os juros de mora devidos, no caso do débito, na forma prevista na legislação em vigor, alertando os responsáveis de que a falta de comprovação do recolhimento de qualquer parcela importará o vencimento antecipado do saldo devedor, nos termos do § 2º do art. 217 do Regimento Interno deste Tribunal;
 informar à Procuradoria da República no Estado da Paraíba que a presente deliberação, acompanhada do Relatório e do Voto que a fundamentam, está disponível para a consulta no endereço www.tcu.gov.br/acordaos, além de esclarecer que, caso requerido, o TCU poderá fornecer, sem custos, as correspondentes cópias, de forma impressa;
 enviar cópia do Acórdão que vier a ser proferido ao Ministério do Turismo e aos responsáveis (observar, em especial, o endereço de destino informado pela advogada à peça 74, p. 11, item 3, in fine) , para ciência, informando que a presente deliberação, acompanhada do Relatório e do Voto que a fundamentam, está disponível para a consulta no endereço www.tcu.gov.br/acordaos, além de esclarecer que, caso requerido, o TCU poderá fornecer, sem custos, as correspondentes cópias, de forma impressa;
 informar à Procuradoria da República no Estado da Paraíba que, nos termos do parágrafo único do art. 62 da Resolução TCU 259/2014, os procuradores e membros do Ministério Público credenciados nesta Corte podem acessar os presentes autos de forma eletrônica e automática, ressalvados apenas os casos de eventuais peças classificadas como sigilosas, as quais requerem solicitação formal."
O MP/TCU manifestou-se nos autos à peça 90, no que reproduzo inteiro teor do parecer do Procurador Marinus Eduardo De Vries Marsico:
"À vista dos elementos contidos nos autos, manifestamo-nos em essência de acordo com a proposta da Secex-TCE (peça 87) .
Deixamos de acompanhar a sugestão de se aplicar multa aos responsáveis. Em julgamentos posteriores ao Acórdão 1441/2016-TCU-Plenário, ambas as turmas do STF apresentaram posicionamento diverso do prazo decenal (1.ª Turma: MS 32.201, DJe-173, 4/8/2017; 2.ª Turma: MS 35.512-AgR, DJe-135, 19/6/2019 e MS 36.067, DJe-234, 28/10/2019) . A Procuradora-Geral do MP/TCU defendeu no TC Processo 032.048/2016-5 que os prazos prescricionais da pretensão punitiva a serem observados pelo Tribunal são os definidos pela Lei 9.873/1999, tese que anuímos em outros processos.
No caso concreto, o convênio teve sua vigênia de 1º/10/2009 a 3/12/2009 (peça 4) . Em 21/10/2011, foi  realizada a análise da prestação de contas (peça 20) . De acordo com os elementos disponíveis nos autos, o processo só voltou a ser movimentado em 4/3/2016, quando foram solicitadas informações complementares a um dos responsáveis (peça 21) .
Aplica-se neste caso as disposições contidas no §1º do art. 1º da Lei 9.873/1999, verbis: 
§ 1o  Incide a prescrição no procedimento administrativo paralisado por mais de três anos, pendente de julgamento ou despacho, cujos autos serão arquivados de ofício ou mediante requerimento da parte interessada, sem prejuízo da apuração da responsabilidade funcional decorrente da paralisação, se for o caso.
Como o presente processo restou paralisado por mais de três anos, incide a prescrição da pretensão punitiva intercorrente. Assim sendo, à vista dos elementos presentes nos autos, manifestamos de acordo com a sugestão de encaminhamento constante à peça 87, excluindo a proposta de se aplicar multa aos responsáveis (subitem "145.f") ."
	É o Relatório.

Jessica Ataide de Lira Machado (23.621/OAB-PB), representando Márcio de Lima Rodrigues.

Procurador Marinus Eduardo De Vries Marsico.

TOMADA DE CONTAS ESPECIAL. MINISTÉRIO DO TURISMO (MTUR). NÃO ENCAMINHAMENTO DE DOCUMENTAÇÃO EXIGIDA PARA A PRESTAÇÃO DE CONTAS. DUZENTOS MIL REAIS NÃO COMPROVADOS. SHOWS E EVENTOS. ASSINATURA DO CONVÊNIO EM DATA MUITO PRÓXIMA À REALIZAÇÃO DO OBJETO. CITAÇÃO DO CONVENENTE E AUDIÊNCIA DOS RESPONSÁVIES DO MTUR. REVELIA DA FUNDAÇÃO CONVENENTE E DE RESPONSÁVEIS DO MTUR. PARECER DO MP PELA PRESCRIÇÃO PUNITIVA INTERCORRENTE, NOS MOLDES DA LEI 9.873/99. ACÓRDÃO 1.441/2016-PLENÁRIO - UNIFORMIZAÇÃO DE JURISPRUDÊNCIA. REJEIÇÃO DAS ALEGAÇÕES DE DEFESA. CONTAS IRREGULARES. DÉBITO. MULTA. ACOLHIMENTO PARCIAL DAS RAZÕES DE JUSTIFICATIVA DE RESPONSÁVEL PELO MTUR, APROVEITADAS AOS REVÉIS DO MINISTÉRIO. CONTAS REGULARES COM RESSALVA.

TOMADA DE CONTAS ESPECIAL (TCE)

Secretaria de Controle Externo de Tomada de Contas Especial (SecexTCE).

Trata-se de tomada de contas especial instaurada pelo Ministério do Turismo (MTur) contra a Fundação de Cultura, Assistência Social e Saúde da Paraíba, na qualidade de Convenente, e o Sr. Márcio de Lima Rodrigues, responsável legal pela entidade, como ex-presidente (gestão: 29/9/2005 a 21/4/2010) , em razão do não encaminhamento de documentação exigida para a prestação de contas do Convênio 1105/2009 (Siafi 705684) , celebrado com aquela Fundação em 1º/10/2009. O acordo tinha por objeto a realização do "Festival de Primavera de Lagoa Seca", prevista para o período de 3/10/2009 a 4/10/2009.
2.	Como depurado pela Secex-TCE, o Convênio inquinado previu R$ 209.000,00 para a realização do dito festival, sendo R$ 200.000,00 correspondentes a repasses federais do Ministério do Turismo. Em ato originador da tomada de contas especial, o MTur deu conta da ausência de documentos e informações para a efetiva comprovação da boa e regular execução dos recursos repassados, tais quais: relatório de cumprimento do objeto, preenchido de acordo com o Plano de Trabalho; relatório de execução físico-financeira; anúncio em TV; inserções em rádio; anúncio em jornal; fotografias, filmagens ou outras mídias pós-evento que comprovassem tanto a efetiva realização do objeto, quanto as apresentações artísticas e musicais performadas; comprovação da real execução de itens de infraestrutura; além de declarações diversas (item 9 do acervo instrutivo prévio) . Sem contar a ausência de comprovantes de pagamento aos artistas, equivalentes aos avençados, e disparidades de depósitos previstos no instrumento de convênio, feitos em conta distinta da contratada.
3.	As citações respectivas à TCE foram então endereçadas ao convenente e ao respectivo representante legal. Atribuíram-lhe as seguintes condutas:  não comprovação da execução física do convênio; ausência de demonstração sobre o nexo de causalidade entre a movimentação financeira da conta específica e as despesas indicadas na relação de pagamentos;  não apresentação dos contratos de exclusividade registrados em cartório com os artistas dos grupos das atrações musicais, para justificar as inexigibilidades de licitação; e omissão na apresentação de documentos capazes de demonstrar o pagamento aos artistas (peça 20) . 
4.	Ainda, à peça 53, em face da assinatura do convênio às vésperas da realização do festival, em tempo inábil para a liberação dos recursos necessários à operacionalização do ajuste - prática vedada na jurisprudência desta Corte (a exemplo do Acórdão 1441/2018-TCU-Segunda Câmara) -, determinei a identificação dos responsáveis do MTur pela assinatura extemporânea do acordo, seguida de suas respectivas audiências. A instrução da Secex-TCE indicou como responsáveis o então Secretário-Executivo Substituto, o ex-Coordenador-Geral de Análise de Projetos e o ex-Chefe de Gabinete da Secretaria Nacional de Políticas de Turismo.
II
5.	Com relação, inicialmente, à análise das justificativas dos responsáveis do MTur, nada obstante a rejeição de quase a totalidade dos argumentos apresentados, bem como a revelia de dois agentes ouvidos em audiência, concordo com a unidade técnica no sentido de que, realmente, em jurisprudência mais recente relacionada a irregularidades apuradas em transferências voluntárias ocorridas no âmbito do MTur, tem sido ponderada  a boa-fé objetiva dos gestores do Ministério - e a inexigibilidade de conduta individual diversa - no pano de fundo do ambiente de desorganização generalizada daquela Pasta no período.
6.	Acolho, como molde - haja vista a semelhança dos casos concretos tratados -, os Acórdão 1948/2017-TCU-Plenário (relatado pelo Exmo. Ministro Vital do Rêgo) ; 2064/2017-Plenário, 8786/2017-2ª Câmara e 8787/2017-2ª Câmara (presididos pelo Ministro Bruno Dantas) . No voto condutor do Acórdão 2064/2017-TCU-Plenário, aliás, discutiu-se exatamente a exigibilidade de conduta diversa decorrente da tardia assinatura de convênio, em face da proximidade do evento, cujos elementos de convencimento apresentados pelo relator reproduzo, in verbis:
9.	Vale lembrar que se trata aqui de convênios firmados em 2006, 2007, 2008 e 2009, período após o qual houve profunda evolução nos normativos regulamentadores e nas rotinas de trabalho atinentes à celebração, ao acompanhamento e à prestação de contas de avenças dessa natureza, e é nesse contexto que entendo devam ser analisadas as ocorrências aqui relatadas. 
10.	No que tange às irregularidades atinentes à execução das avenças e aos débitos acarretados, repiso que já foram tratados em processos específicos de tomadas de contas especiais, tendo sido reconhecida a responsabilidade das entidades convenentes e de empresas contratadas para a execução dos serviços, bem como de seus dirigentes. Assim, estão sob exame nesta oportunidade apenas as ocorrências atinentes às atuações dos agentes públicos dos órgãos concedentes, quando da análise e assinatura dos respectivos instrumentos.
[...]
12.	Ressalto que meu posicionamento no sentido de acolher as razões de justificativa dos responsáveis abarca todos os servidores técnicos e as autoridades ouvidos em audiência, seguindo entendimento esposado em recente decisão prolatada por este Tribunal, Acórdão 1948/2017-TCU-Plenário, motivo pelo qual faço uma análise única e conjunta de todo o processo, sem prejuízo de tecer comentários individuais sobre argumentos que mereçam um destaque especial. 
[...]
16.	Além disso, também foi recorrente nos convênios em exame a assinatura dos instrumentos em datas muito próximas da data prevista para o início do evento, acarretando que o repasse de recursos federais acontecesse posteriormente à execução do objeto. A formalização de convênios às vésperas dos eventos, por óbvio, compromete o planejamento das ações e a execução do objeto. 
17.	Porém, embora não desejável, tal prática era bastante comum aos instrumentos firmados naquela época, tanto que em 2008 foi editada a Portaria Interministerial 127/2008 prevendo que, caso a Administração desse causa ao atraso nos repasses, ficaria obrigada a prorrogar "de ofício" a vigência do respectivo termo antes do seu término, limitada a prorrogação ao exato período do atraso verificado (inciso VI, do art. 30, da Portaria Interministerial 127/2008, que, à época, atualizou dispositivo similar então previsto no inciso IV, do art. 7º, da IN/STN 1/1997) . 
18.	Vale acrescentar que o repasse de recursos federais para fins de ressarcimento de despesas já pagas, em decorrência da assinatura dos convênios em datas muito próximas às datas previstas para o evento, é atualmente regulamentado pela Portaria Interministerial 424/2016, arts. 27 e 52.
19.	Tais como essas, as ocorrências imputadas nas audiências dos responsáveis constituem-se FALHAS SISTÊMICAS que permeavam, nos anos de 2006 a 2010, com melhorias iniciando-se a partir de 2010, todo o processo de análise das propostas apresentadas, de acompanhamento da execução dos convênios e de exame das prestações de contas. Aliás, tais falhas não eram exclusivas do MTur, perpassavam todos os órgãos da Administração Pública Federal que realizavam transferências voluntárias.
[...]
22.	PORTANTO, ENTENDO QUE A ATUAÇÃO DOS PARECERISTAS TÉCNICOS E JURÍDICOS NO PROCESSO DE ANÁLISE DAS PROPOSTAS QUE RESULTARAM NA ASSINATURA DOS CONVÊNIOS OBJETO DA PRESENTE FISCALIZAÇÃO SE DEU DENTRO DA NORMALIDADE ACEITA PARA A ÉPOCA, CONQUANTO HOJE ESTEJA EVIDENTE QUE NÃO OCORREU DE ACORDO COM AS MELHORES PRÁTICAS POSSÍVEIS. 
23.	Embora tenham sido citados pela unidade instrutora alguns precedentes deste Tribunal que tenham responsabilizado servidores dos órgãos concedentes por fragilidades praticadas na assinatura de convênios, alinho-me com o entendimento esposado em recente deliberação desta Corte de Contas, Acórdão 1948/2017-TCU-Plenário, que tratou de monitoramento para verificar o cumprimento e avaliar o impacto das deliberações deste Tribunal na gestão do MTur. Um dos pontos analisados em tal processo (talvez o principal) foi justamente a deficiência nas análises técnicas de propostas de convênios para eventos.
24.	No relatório de fiscalização, a unidade instrutora detalhou a contextualização do problema, as providências adotadas pelo MTur e os principais resultados advindos. Por absolutamente pertinente, trago à colação alguns trechos do brilhante voto condutor prolatado pelo Min. Vital do Rego:
"[...]
34. Além disso, aquele decisum recomendou que o órgão que avaliasse a possibilidade de manter banco de dados contendo o registro de preços praticados para determinados itens de custos que são recorrentes nas propostas de convênios, de ESTABELECER ANTECEDÊNCIA MÍNIMA EM RELAÇÃO AO INÍCIO DA EXECUÇÃO, para a apresentação de propostas de convênios de eventos. Também todas incorporadas por seus normativos.
35. A ininterrupta atuação desta Casa provocou, por exemplo, a criação em 2014 no MTur de um grupo de trabalho, do qual decorreu a fixação de entendimentos e a elaboração de manuais, modelos, check lists, entre outros produtos, a serem considerados pelo técnico no momento da análise das propostas cadastradas, além de critérios formais para a seleção dos convênios a serem fiscalizados (especialmente aqueles referentes a eventos) . Recomendações nesse sentido foram expedidas por esta Casa por intermédio do Acórdão 1702/2014-TCU-Primeira Câmara e Acórdão 5078/2009-TCU-Segunda Câmara) .
25.	Assim, reitero meu posicionamento de que os problemas relatados no presente processo revelam, mais do que irregularidades pontuais relacionadas a convênios específicos, uma deficiência na forma como tais procedimentos eram analisados à época dos convênios em questão, que, conforme apontado pelo Acórdão 1948/2017-TCU-Plenário, pode encontrar-se em vias de superação. Vale dizer, diante daquele contexto, NÃO JULGO RAZOÁVEL EXIGIR CONDUTA DIVERSA DOS RESPONSÁVEIS. Nessa mesma linha, tenho me baseado no referido precedente para deixar de acolher propostas de audiência e de aplicação de multas a agentes públicos de órgãos concedentes em razão de falhas praticadas na assinatura de convênios nesse contexto fático, sem prejuízo de que, caso evidenciados indícios de fraude e má-fé no caso concreto, outro encaminhamento possa ser adotado. A propósito, cito os processos Processo 019.614/2015-2 e Processo 015.832/2015-5, cujos acórdãos acolheram minha proposta.
[...]
28.	Entendo que os argumentos arrolados devem ser fortemente sopesados, considerando a conjuntura sistêmica constatada nos procedimentos de concessão de convênios e as condições do caso concreto.
[...]
30.	Assim, além de considerar que AS AÇÕES PRATICADAS PELOS SERVIDORES TÉCNICOS DOS ÓRGÃOS CONCEDENTES, SUBORDINADOS A ESTAS AUTORIDADES, ERAM A TÔNICA QUE CARACTERIZAVA O PROCESSO REGULAR DE ANÁLISE DE CONVÊNIOS DA ÉPOCA, FACE AOS NORMATIVOS VIGENTES E PROCEDIMENTOS DE PRAXE, entendo que buscar a responsabilização da autoridade máxima do órgão ministerial pela mera assinatura de um ou dois destes ajustes, face aos elementos dos autos, mostra-se deveras desarrazoado. 
31.	Em suma, a meu ver, não houve uma atuação conjunta e/ou deliberada dos servidores técnicos e autoridades dos órgãos concedentes na aprovação destes convênios, passando por cima de normativos e procedimentos vigentes no intuito de favorecer determinadas entidades. Logo, devem ser acolhidas as razões de justificativa dos responsáveis ouvidos em audiência no presente processo, sem prejuízo de que se dê prosseguimento aos processos instaurados de tomadas de contas especiais, com vistas à recuperação dos respectivos débitos apurados. [...]"
7.	Curvo-me, portanto, à linha jurisprudencial mais recente, tida em assunto e objetos absolutamente semelhantes. Anuo, em consequência, ao acolhimento parcial das razões de justificativa apresentadas, divergindo, somente, em julgar as presentes contas como regulares. Reputo adequado, em razão das demais razões de justificativa não acatadas - em aquiescência ao exame expresso na instrução lavrada pela Secex-TCE -, julgar as contas desses responsáveis como regulares com ressalva.
8.	Dito de outro modo: deve-se acatar parcialmente as razões de justificativa do Sr. Claudinei Pimentel Mota, então Secretário-Executivo Substituto do MTur e signatário do termo de convênio, e considerá-las extensíveis, ante o princípio da isonomia, aos responsáveis revéis Srs. Carlos Paulo de Sousa, então Coordenador Geral de Análise de Projetos do Ministério, e Geraldo Bentes, então Chefe de Gabinete da Secretaria Nacional de Políticas de Turismo, nos termos do art. 161 do Regimento Interno do TCU.
III
9.	As alegações de defesa do Sr. Márcio de Lima Rodrigues foram apresentadas à peça 74. A Fundação de Cultura Assistência Social e Saúde da Paraíba permaneceu silente, após a regular citação.
10.	Em um resumo dos argumentos de defesa do ex-Presidente, altercou-se o seguinte:
	-  haveria provas, juntadas em alegações de defesa, de que o Plano de Trabalho aprovado teria sido executado com louvor, atendendo plenamente a sua finalidade pública;
	- teria sido juntada "farta" documentação probatória, inclusive com fotos, a comprovar a apresentação de todos os artistas, como identicamente todos os serviços de divulgação;
	- teriam sido obedecidas todas as exigências do Siconv relativas às fases de credenciamento e cadastramento, devidamente aprovados e validados pelo MTur, o que denotaria a plena execução do objeto;
	- a inexigibilidade de licitação, mesmo que pautada em carta de exclusividade limitada no tempo, teria sido absolutamente regular. A realidade artístico-musical do país trabalharia com diferentes modelos de negócios, com escritórios/empresários cuja relação com artistas/bandas diferiria daquela com a rede de representantes, com regramentos distintos em nível nacional/regional/local. Haveria, inclusive, entendimento do Tribunal de Contas do Estado da Paraíba a considerar regular a contratação por inexigibilidade com tal documento, com precedente inclusive na jurisprudência do TCU. 
11.	Sobre os elementos oferecidos em ampla defesa, a Secex-TCE bem demonstrou que, em verdade, não se trata de novidade material ao já apresentado - e julgado - quando da fase interna instrutiva desta tomada de contas especial. Os "novos" encartes e folders, os procedimentos licitatórios, os documentos de exclusividade, todos já constavam devidamente dos autos. 
12.	Sequer a única novidade probatória - documentos contábeis atrelados a um lançamento de R$ 6.000,00 (nota fiscal, empenho e recibo) da contratação de serviços de segurança - teria o condão de sanear parte das despesas com execução não comprovada, porque não há atesto de prestação de serviços na nota, nem vinculação ao número do convênio.
13.	Remanesce, ademais, o gap documental exigido à peça 20, p. 3-4, em lista muitíssimo objetiva dos comprovantes faltantes. O responsável citado, já sabedor de que elementos apresentar para sanear estes autos, preferiu não fazê-lo, em mera repetição do rol probatório já rejeitado.
14.	No mais, sobre o nexo de causalidade e as deficiências relacionadas à Carta de Exclusividade para a contratação dos artistas, reputo igualmente adequados os tratamentos conferidos pela Secex-TCE à questão, perfilhando-se à jurisprudência do Tribunal (Acórdão 96/2008-TCU-Plenário, 351/2015-Segunda Câmara e 10.047/2015-Segunda Câmara) . 
15.	Finalmente, sobre a prescritibilidade, em exame alinhado com o incidente de uniformização de jurisprudência desta Casa - Acórdão 1441/2016-TCU-Plenário -, a instrução técnica aduz que não houve prescrição punitiva, pautada nas datas da decisão que autorizou a citação e na data de ocorrência das irregularidades.
IV
16.	O MP/TCU, em parecer de autoria do eminente Procurador Marinus Marsico, divergiu do encaminhamento sugerido pela Secretaria de Controle Externo instrutora, por aduzir a ocorrência de prescrição punitiva intercorrente. Segundo o ilustre membro do MP especializado, "Como o presente processo restou paralisado por mais de três anos, incide a prescrição da pretensão punitiva intercorrente. Assim sendo, à vista dos elementos presentes nos autos, manifestamos de acordo com a sugestão de encaminhamento [...], excluindo a proposta de se aplicar multa aos responsáveis".
17.	Requer-se a aplicação do instituto previsto no art. 1º, §1º, da Lei 9.873/1999:
§ 1º Incide a prescrição no procedimento administrativo paralisado por mais de três anos, pendente de julgamento ou despacho, cujos autos serão arquivados de ofício ou mediante requerimento da parte interessada, sem prejuízo da apuração da responsabilidade funcional decorrente da paralisação, se for o caso
18.	Em apreciação da matéria, sou levado a manter coerência com o que tenho relatado em processos recentes, como nos Acórdãos 781/2022, 780/2022, 488/2022, 474/2022, 16.675/2021 e 1.532/2020, 16.675/2021 todos desta Primeira Câmara, e também nos Acórdãos Plenários 239/2022, 209/2022, 415/2021, 841/2021 e 2954/2021. Em todos aqueles julgados, votei pela manutenção das regras intituladas no Acórdão 1441/2016-TCU-Plenário, no que fui seguido em unanimidade pelos meus nobres pares.
19.	Como se sabe, naquele "incidente de uniformização de jurisprudência", o TCU deliberou inclusive sobre as causas interruptivas da prescrição punitiva. Na assentada, a questão da prescrição intercorrente foi também questão debatida pelo colegiado, não se sagrando vencedora a tese de se utilizar os critérios da Lei 9.873/1999:
9.1.4. a prescrição interrompida recomeça a correr da data em que for ordenada a citação, a audiência ou oitiva da parte, nos termos do art. 202, parágrafo único, parte inicial, do Código Civil;
20.	Até que deliberado entendimento diverso pelo TCU ou anotada sentença judicial obstativa a tal providência, concebo - em segurança jurídica - que a tese do Acórdão 1441/2016-TCU-Plenário deva ser mantida.
V
21.	Sobre a gravidade das condutas e a respectiva dosimetria das penas a serem aplicadas, como consta da instrução da Secex-TCE e dos sistemas do Tribunal, pesam sobre os responsáveis, em termos de processos transitados em julgado nesta Corte:
	- TC Processo 010.624/2016-3 - Cobrança Executiva em razão do trânsito em julgado de decisão fruto do Acórdão 1830/2015-TCU-Primeira Câmara, a julgar irregulares as contas do Sr. Márcio de Lima Rodrigues e da Fundação de Cultura Assistência Social e Saúde da Paraíba, com débito aplicado de R$ 36.714,28 em face da aplicação de recursos do Convênio 201/2009, para a realização do evento "9º Forró de Massa";
	- TC Processo 027.505/2018-9 - Cobrança Executiva em razão do trânsito em julgado de decisão fruto do Acórdão 2949/2017-TCU-Segunda Câmara, a julgar irregulares as contas do Sr. Márcio de Lima Rodrigues e da Fundação de Cultura Assistência Social e Saúde da Paraíba, com débito aplicado de R$ 250.000,00 pela não apresentação de documentação complementar à prestação de contas quanto aos recursos repassados à Fundação de Cultura, Assistência Social e Saúde da Paraíba, por força do Convênio 556/2009, que tinha por finalidade incentivar o turismo, mediante o Projeto Arraial do Cariri em Pocinhos/PB.
22.	A não apresentação - ou apresentação insuficiente - de documentos para comprovar a fiel execução do convênio, como já historicamente julgado pelo Tribunal, é gravíssima, pois impede qualquer juízo de eficiência, efetividade e mesmo probidade dos cada vez mais raros recursos públicos envolvidos na política pública prestigiada. Tal conduta omissiva é suficiente, por lógica, para a composição da culpa grave, ou erro grosseiro, a qual se refere o art. 28 da LINDB. A recorrência com o que os responsáveis praticaram tais omissões é também condição agravante, motivo pelo qual avalio que se justifique a aplicação da multa a que remete o art. 57 da Lei 8.443/92, no valor de R$ 240.000,00 (ou próximo a 50% do valor atualizado do dano) .
Ante todo o exposto, senhores ministros, VOTO para que seja adotado o Acórdão que ora ofereço a Vossas Excelências.
TCU, Sala das Sessões, em 8 de março de 2022.
BENJAMIN ZYMLER 
Relator